臺灣士林地方法院刑事判決　　　　　　　92年度訴字第158 號
公　訴　人　臺灣士林地方法院檢察署檢察官
被　　　告　子○○
指定辯護人　本院公設辯護人林龍輝
被　　　告　庚○○
上　一　人
選任辯護人　傅文民律師
被　　　告　壬○○
上　一　人
選任辯護人　沙洪律師
被　　　告　甲○○
上　一　人
選任辯護人　胡坤佑律師
被　　　告　呂子煇起訴書誤載.
上　一　人
選任辯護人　呂榮海律師
　　　　　　蕭蒼澤律師
被　　　告　丁○○
被　　　告　乙○○
上二人共同
選任辯護人　蘇夏曦律師
　　　　　　許進德律師
上列被告等因違反貪污治罪條例等案件，經檢察官提起公訴（87
年度偵字第11377 號），本院判決如下：
    主  文
庚○○公務員假借職務上之機會，行使偽造公文書，足以生損害
於他人，處有期徒刑貳年。偽造之「准予驗收」印章壹枚及臺灣
省臺北縣淡水鎮公所民國八十六年一月三十一日工程驗收紀錄上
之「准予驗收」印文壹枚，均沒收。
子○○、壬○○、甲○○、呂子煇、丁○○、乙○○均無罪。
    事  實
一、緣子○○自民國79年3 月間起至85年7 月間止，擔任臺北縣
    淡水鎮鎮長，庚○○自79年12月間起至86年10月間止，擔任
    臺北縣淡水鎮公所（下稱淡水鎮公所）清潔隊隊長，壬○○
    自80年間起至87年6 月間止，擔任淡水鎮公所清潔隊隊員，
    從事內勤工作，甲○○為偉伯工程顧問有限公司（下稱偉伯
    公司）負責人，呂子煇為賀建營造有限公司（下稱賀建公司
    ）之實際負責人。84年間，淡水鎮公所受臺北縣環境保護局
    （下稱臺北縣環保局）之委託，為避免淡水鎮垃圾場污染海
    水，而於臨海面緊急興建淡水垃圾暫置場海堤工程（下稱海
    堤工程），所需工程款均由臺北縣環保局支付，該項工程由
    淡水鎮公所清潔隊主辦，承辦人為壬○○，並委由偉伯公司
    設計、監造，嗣發包由賀建公司承作，上開工程於84年12月
    12日開工，由淡水鎮公所建設課技士丁○○協助監工，後於
    85年5 月3 日召開協調會變更設計，迨85年9 月14日竣工，
    淡水鎮公所指派建設課技士乙○○驗收，技士丁○○協同驗
    收。
二、上開海堤工程於86年1 月31日上午，在承包商賀建公司呂子
    煇陪同下，由乙○○、丁○○、甲○○、庚○○、壬○○、
    主計室主任巳○○等人進行驗收，驗收時渠等發現海堤工程
    現場因賀伯颱風毀損處仍未予修復，石頭疊放處隔網破損、
    塊石裸露，有崩塌之情形，故乙○○當場並未表示准予驗收
    ，惟應主辦單位清潔隊人員及甲○○、呂子煇等人要求，選
    擇了3 處量取堤防高度後，即離開現場。乙○○、丁○○、
    巳○○、庚○○等人於86年4 月間，再度前往工程現場查看
    ，惟上述崩塌部分仍未修復。
三、壬○○、庚○○於86年1 月31日上午驗收結束後，於同日下
    午，在淡水鎮公所清潔隊辦公室內，擬具簽呈，檢陳海堤工
    程之臺灣省臺北縣淡水鎮公所86年1 月31日工程驗收紀錄（
    下稱驗收紀錄）及工程合約書、變更設計預算書、工程結算
    書等，請相關人員用印簽章。而庚○○原本於驗收紀錄之驗
    收意見欄內書寫：「結算書核可後同意驗收」，惟慮及自己
    並非驗收人員，故隨即以立可白塗去上揭文字。前述公文送
    至建設課後，乙○○、丁○○因86年1 月31日並未准予驗收
    ，故在簽呈上會簽：「本案變更設計函報環保局備核後，變
    更設計內容新增項目，未依程序辦理，致無法比對」，主計
    主任巳○○亦於同年2 月5 日會簽：「1.如建設課擬。2.依
    84年4 月15日北環4-1 字第8828號函，既經縣環保局及省環
    保處會勘，故建請上述技術單位會同檢驗，本案工程可否抵
    擋垃圾，杜絕污染海域」，庚○○復於同年2 月17日在簽呈
    上表示：「1.本案變更設計並無新增項目，只是將原有單價
    分析表1 項中之石籠網材料與石材分開，其計算式已於變更
    設計預算書之『參、數量計算』第1 頁中說明。2.請上級單
    位會驗乙案，85年10月23日臺北縣環保局依85北環場字第38
    610 號函責由本所辦理。」，嗣乙○○、丁○○於同年4 月
    17日會簽：「1.會驗單位抽驗3 點，詳如紀錄表抽驗情形，
    其施工情形及隱蔽部分由監造單位自行負責。2.本工程既經
    設計監造單位偉伯工程顧問有限公司簽證及業務單位清潔隊
    確認在案，是否准予驗收請業務單位自行依規定辦理」，主
    計主任巳○○亦於同年4 月18日會簽：「1.擬如建設課擬及
    2 月5 日簽第2 點意見。2.另請加會政風。」，政風室陳宗
    強則於同年4 月25日簽示：「請業務單位本權責依規定辦理
    。」，庚○○遂於同年4 月28日表示：「1.依結算金額請承
    包商請款。2.餘款退還環保局。」，並將全案再送請建設課
    在86年1 月31日驗收紀錄上之驗收意見欄內明確表示是否准
    予驗收之意見。
四、因淡水鎮公所建設課之驗收慣例為，驗收通過者，在驗收紀
    錄及結算驗收證明書上，均由驗收人員以手寫「准予驗收」
    ，若驗收未通過，並不會在驗收紀錄中表示意見，而係口頭
    告知需改進事項，待改善後擇期再行複驗。本件工程於86年
    1 月31日之驗收因未通過，乙○○、丁○○本不欲在驗收紀
    錄上表示意見，惟因庚○○於86年4 月28日再度擬文，且將
    公文送至建設課，建設課長卯○○遂要求乙○○、丁○○應
    於文件中表示驗收通過與否之意見，乙○○、丁○○2 人商
    量後，決定仍不准驗收，表示之意見則如上開4 月17日簽註
    內容，故由乙○○在結算驗收證明書上書寫：「如86年4 月
    17日簽」，另由丁○○在驗收紀錄上書寫同旨文字，然因丁○○疏未注意，竟於驗收紀錄上書寫：「依86年4 月28日業
    務單位簽註」。迨庚○○收到上開公文後，認為建設課驗收
    人員已同意其86年4 月28日之簽註意見，得據以讓承包商請
    款，而誤認本件工程業已驗收通過。惟因驗收紀錄之驗收意
    見欄上並無「准予驗收」字樣，庚○○唯恐主計單位不准發
    款，致使本件工程延宕無法結案，其身為公務員，竟假借職
    務上之機會，明知自己無權制作，猶於86年4 月28日至同年
    7 月4 日間某日，在臺灣地區不詳地點，利用不知情之某刻
    印店人員，刻印「准予驗收」條戳印章，再蓋用於驗收紀錄
    之驗收意見欄上，偽造86年1 月31日驗收紀錄公文書，並代
    為決行該份公文。庚○○嗣於86年7 月4 日，在淡水鎮公所
    清潔隊辦公室內，利用不知偽造上揭公文書情事之壬○○，
    擬具簽呈，行使偽造之驗收紀錄公文書及其他請款所需文件
    ，簽請淡水鎮公所支付賀建公司海堤工程尾款新臺幣（下同
    ）453 萬9,733 元，足以生損害於淡水鎮公所及乙○○、丁○○。倖經主計主任巳○○發覺有異，予以退回（子○○、
    壬○○、甲○○、呂子煇、丁○○、乙○○涉犯刑法偽造文
    書及貪污治罪條例之圖利犯行部分，均另諭知無罪，庚○○
    其餘涉犯刑法偽造文書及貪污治罪條例之圖利犯行，均不另
    為無罪之諭知）。
五、案經法務部調查局北部地區機動工作組移送臺灣士林地方法
    院檢察署檢察官偵查起訴。
    理  由
壹、有罪部分（被告庚○○）：
一、訊據被告庚○○矢口否認有偽造本件海堤工程86年1 月31日
    驗收紀錄後復持以行使之犯行，辯稱：86年1 月31日當天海
    堤工程的驗收有通過，驗收紀錄上之「准予驗收」字樣，並
    非伊偽造條戳蓋印，是在公文會簽後，小姐將該公文送回清
    潔隊時，上面就蓋有「准予驗收」之印文，伊才於86年7 月
    4 日簽請支付承包商賀建公司工程尾款453 萬9,733 元云云
    。惟查：
  (一)本案起訴檢察官認被告子○○、庚○○、壬○○、甲○○、
    呂子煇、丁○○、乙○○均涉犯刑法偽造文書罪及觸犯貪污
    治罪條例之圖利罪，依起訴書所示，被告人數及犯罪事實眾
    多，惟觀之起訴書證據清單欄所載，僅引用證人辛○○、庚○○、巳○○、邱鏈等人之調查局筆錄以為佐證而已。因
    本件海堤工程前後歷時2 年多，各單位間公文往返頻繁，卷
    證資料浩雜，實有依時序而將相關書證臚列及一一檢視各該
    證人（含本院審理時，共同被告以證人身分具結作證）證詞
    之必要，以求釐清案情全貌及各名被告是否涉犯起訴書所載
    之各個犯罪事實，此合先敘明。
  (二)本件海堤工程竣工、驗收、簽付尾款之過程及相關書證：
    1.85年9 月14日海堤工程竣工報告（影本在法務部調查局北
      部地區機動工作組移送卷一〔下稱移送卷一〕p213-215或
      本院卷二p86-88）：
      (1)被告庚○○於85年9 月19日在竣工報告上擬文：「1.訂
        85 年10 月11日（星期五）驗收。2.函請縣環保局派員
        會驗。3.函請設計暨監工單位備妥相關驗收資料。」，
        主計主任巳○○會簽：「1.請承辦課室派員驗收，稽核
        小組成員監督作業程序。2.本案損失責任歸屬尚在爭執
        中，請俟協調後並‧‧‧驗收證明書辦理。」，財政課
        長陳仁義會簽：「本課非技術單位，不參與驗收。」，
        建設課長卯○○會簽：「如主計擬。」，政風室主任賈
        方舟會簽：「擬如主計擬。」，被告丁○○會簽：「1.
        本案擬先行由首長指派人員參加後再行補會。2.職為協
        助監工，依法不宜為驗收人員，擬屆時請相關業務派員
        驗收。」，被告庚○○於同年10月2 日代為決行。
      (2)被告庚○○另於85年10月3 日浮貼擬文：「本隊非技術
        單位，請鈞長指派相關人員驗收及監驗」，主任秘書戊○○於同年10月7 日擬文：「1.請函知環保局派員會驗
        。2.並請設計單位備妥資料列席。3.隊部亦請派員。4.
        呈核。」，代理鎮長盧慶忠則於同年10月7 日批示：「
        請建設、主計會驗，餘如秘書擬」。
      (3)被告庚○○又於85年10月8 日浮貼擬文：「1.依鎮長批
        示請建設、主計派員驗收及監驗。2.驗收日期訂10月18
        日（星期五）上午9 點。3.函請環保局、設計單位函包
        商備妥資料會驗。」核章人員為建設課長卯○○、主計
        主任巳○○、主任秘書戊○○，最後由代理鎮長盧慶忠
        10月11日蓋章批示核准。
    2.賀建公司於85年10月2 日向淡水鎮公所陳情，內容為海堤
      工程於85年8 月26日估驗款至今未領，也於85年9 月14日
      報完工，如今未接到驗收通知，請儘速付款及驗收。被告
      壬○○在該陳情書上擬文：「1.儘速辦理。2.環保局補助
      款已於85年9 月30日撥入鎮庫。」，被告庚○○擬文：「
      擬如擬。」，主計主任巳○○擬文：「請提出賀伯颱風賠
      償損失責任歸屬後再行辦理。」，財政課長陳仁義擬文：
      「1.第2 期經費446 萬9,750 元於85年9 月20日撥入8.1.
      3 。2.是否准予驗收由主辦課負責。」，主任秘書戊○○
      於同年10年7 日批示：「1.賀伯颱風損失案既經縣府來函
      ，同意順延工期，且本所亦函該公司賠償部分，歉難所請
      ，則本案應另作處理，以免損害廠商權益。3.呈核。」，
      代理鎮長盧慶忠於同年10月7 日蓋章批示：「請併同報告
      表10月7 日鎮長批示辦理。」（影本在本院卷二p90）。
    3.85年10月2 日，被告壬○○於清潔隊擬具簽呈，內容為擬
      將環保局補助海堤工程經費446 萬9,750 元，由第2 預備
      金轉入86年度設備及投資項下，請核示。代理鎮長盧慶忠
      於同年10月5 日簽名核准（影本在移送卷一p78 或移送卷
      一p193-194）。
    4.海堤工程之驗收過程：
      (1)85年10月12日，淡水鎮公所函賀建公司及臺北縣環保局
        ，發文字號為85北縣淡清字第85131044號，副本予主計
        室、建設課、清潔隊及偉伯公司，內容為海堤工程訂於
        85年10月18日星期五上午9 點前至垃圾場驗收，請相關
        單位派員驗收、監驗，由被告庚○○代為第一層決行（
        影本在本院卷二p85）。
      (2)85年10月12日，淡水鎮公所函賀建公司，副本予偉伯公
        司、清潔隊、臺北縣環保局，發文字號為85北縣淡清字
        第85132661號，內容為海堤工程訂於85年10月18日星期
        五上午9 點驗收，請偉伯公司備妥相關資料會驗，由被
        告庚○○代為第一層決行（影本在本院卷二p89-90）。
      (3)85年10月23日，臺北縣環保局函淡水鎮公所，發文字號
        為85北環場字第38610 號，內容為貴所函請本局派員會
        驗，請依相關規定本權責辦理（影本在移送卷一p191或
        本院卷二p95）。
      (4)85年11月，偉伯公司製作海堤工程結算書（原本在法務
        部調查局北部地區機動工作組移送卷二〔下稱移送卷二
        〕p344以下，相同結算書共4 份）。
      (5)85年12月9 日，偉伯公司函淡水鎮公所，發文字號為85
        偉工字第1209-1號，內容為檢送海堤工程結算書。被告
        壬○○擬文：「擬會請相關業務單位審核。」，被告庚○○擬文：「擬如擬。」，建設課長卯○○會簽：「請
        主辦單位擇期驗收。」，主計主任巳○○會簽內容為：
        「依程序主辦單位於審核監工人員填造之工程結算明細
        表及竣工圖後即派員初驗，初驗合格後由監工人員依程
        序報請派員定期驗收，並請接管單位會驗，接管，主計
        室派員監驗。」，主任秘書戊○○批示：「請如主計及
        建設課擬辦理。」。85年12月27日，被告庚○○擬文：
        訂86年1 月17日上午10點驗收，後改為訂86年1 月24日
        下午3 點驗收。86年1 月24日，被告庚○○復擬文：訂
        86年1 月31日上午11點驗收（影本在移送卷一p189-190
        或本院卷二p91-94）。
    5.86年1月31日驗收紀錄：
      (1)86年1 月31日被告壬○○擬具簽呈，內容為：「檢陳本
        鎮垃圾場海堤工程驗收紀錄表及工程合約書、變更設計
        預算書、工程結算書等，請相關人員用印簽章，可否請
        核示。」。
      (2)該份簽呈上浮貼有3 份會簽意見：
        為被告乙○○、丁○○所擬（上無日期），內容為：
          「本案變更設計函報環保局核備後，變更設計內容新
          增項目，未依程序辦理，致無法比對」，建設課長董
          正之接續核章，主計主任巳○○於同年2 月5 日會簽
          表示：「1.如建設課擬。2.依84年4 月15日北環4-1
          字第8828號函，既經縣環保局及省環保處會勘，故建
          請上述技術單位會同檢驗，本案工程可否抵擋垃圾，
          杜絕污染海域」，上蓋「第二層決行」章（按，應為
          主任秘書戊○○所蓋）。
        為被告庚○○於同年2 月17日所擬，內容為：「1.本
          案變更設計並無新增項目，只是將原有單價分析表1
          項中之石籠網材料與石材分開，其計算式已於變更設
          計預算書之『參、數量計算』第1 頁中說明。2.請上
          級單位會驗乙案，85年10月23日臺北縣環保局依85北
          環場字第38610 號函責由本所辦理。」。
        為被告乙○○、丁○○於同年4 月17日所會簽，內容
          為：「1.會驗單位抽驗3 點，詳如紀錄表抽驗情形，
          其施工情形及隱蔽部分由監造單位自行負責。2.本工
          程既經設計監造單位偉伯工程顧問有限公司簽證及業
          務單位清潔隊確認在案，是否准予驗收請業務單位自
          行依規定辦理」，建設課長卯○○接續核章，主計主
          任巳○○則於同年4 月18日會簽：「1.擬如建設課擬
          及2 月5 日簽第2 點意見。2.另請加會政風。」，政
          風室陳宗強於同年4 月25日會簽：「請業務單位本權
          責依規定辦理。」，被告庚○○於同年4 月28日擬文
          ：「1.依結算金額請承包商請款。2.餘款退還環保局
          。」，並蓋有代為決行章（簽呈及浮貼原本在移送卷
          一p179-1到p180）。
      (3)上開簽呈所檢附之86年1 月31日驗收紀錄，在抽驗情形
        欄簽名者有被告呂子煇、甲○○、庚○○、丁○○、乙○○（按，該驗收紀錄之紀錄人員為被告壬○○，主計
        主任巳○○有前往會驗，但未簽名），抽驗情形為：抽
        驗3 點，在驗收意見欄核章人員有被告乙○○、丁○○
        、偉伯公司甲○○，被告丁○○在塗立可白的文上批示
        ：「依86年4 月28日業務單位簽註」，旁邊以藍色印泥
        蓋有「准予驗收」印文，在複驗意見攔核章人員有壬○○表示：「1.85年10月23日（85）北環場字第38610 號
        。2.該函表示不派員複驗。」（原本在移送卷一p181）
        。該驗收紀錄上之立可白塗去之文字，經本院當庭勘驗
        結果為：「結算書核可後同意驗收」，有勘驗筆錄附卷
        可稽。
    6.86年1 月31日，賀建公司提出工程保固切結書，保證廠商
      為祥瑋營造有限公司，竣工日期85年9 月14日，驗收日期
      86年1 月31日，保固期限為3 年（原本在移送卷一p182，
      影本在移送卷一p81）。
    7.86年5 月8 日，賀建公司將保固金81,000元以定期存款方
      式存於淡水鎮農會，期間3 年（原本在法務部調查局北部
      地區機動工作組移送卷三〔下稱移送卷三〕，證物六扣押
      物編號019）。
    8.賀建公司將81,000元定期存款單設定質權予淡水鎮公所，
      淡水鎮公所提出實行質權通知書（原本在移送卷一p183，
      但未記載日期）。
    9.86年1 月至同年4 月間，海堤工程之狀況有照片19張在卷
      足憑，即86年1 月31日照片8 張、85年3 月2 日照片2 張
      、85年3 月9 日照片1 張、85年3 月25日照片3 張、85年
      4 月17日照片1 張，其餘無日期或日期無法辨識（彩色照
      片在移送卷三，證物五扣押物編號005-3）。
    10.86年7 月4 日，被告壬○○、庚○○上簽請付海堤工程尾
      款453 萬9,733 元（原本在移送卷一p177-179）。
      (1)簽呈內容為：「簽付本鎮垃圾場海堤工程尾款計453 萬
        9,733 元整，可否請核示。」，主計主任巳○○於同年
        8 月22日會簽：「如確經主辦課及技術單位依合約同意
        驗收，請依規定簽核辦理。」，財政課長陳仁義於同年
        8 月22日會簽：「擬如主計擬。」，建設課長卯○○會
        簽：「如86年4 月17日吳、汪2 技士所簽。」，政風室
        課員陳宗強於同年9 月5 日會簽：「如主計擬。」。
      (2)主計主任巳○○於87年1 月19日浮貼2 文：
        浮貼內容1 ：「一、本案本所技術單位建設課於簽註
          驗收意見時簽註‧‧‧是否准予驗收請業務單位自行
          依規定辦理。是否准予驗收，語焉不詳，與主計8 月
          22日簽註意見不合。二、請如主計2 月5 日簽第2點
          意見，將本案函送環保局請派員驗收，副本並副知縣
          府政風室、主計室，若環保局不派員，則請環保局審
          核全案並核准付款後憑辦。」
        浮貼內容2 ：「一、本案業經8 月22日簽註至今已逾
          5 個月，且未依首長批示辦理，有違公文時效。二、
          請技術單位與承辦課於驗收紀錄表及結算驗收證明書
          上確認本案是否與合約書圖相符，並依規定簽核辦理
          。三、請加會建設課、清潔隊、政風室、秘書室」。
  (三)綜合上開書證及下列證人之證詞，本院認本件海堤工程於86
    年1 月31日之驗收並未通過：
    1.被告庚○○供稱：本件驗收的日期是我簽85年10月11日第
      1 次要驗收，但是只要有1 個單位沒有到場，驗收就不通
      過，所以那次驗收沒有通過，後來第2 次是85年10月18日
      上午，也是因為人員沒有到齊，所以驗收不成，第3 次是
      在86年1 月17日上午10點要去驗收，其他課室的人員也沒
      有到齊，第4 次驗收是86年1 月24日，情形也是這樣，而
      第5 次86年1 月31日上午10點終於全員到齊驗收（本院94
      年6 月15日審判筆錄，本院卷四）。證人即淡水鎮公所主
      計主任巳○○（自84年4 月至88年9 月，擔任主計主任）
      亦結證稱：我85年10月11日有接到公文，是10月18日要驗
      收，但10月18日好像沒有到現場驗收，他們延了好幾次，
      我記得是一直延到86年的1 月才有到現場驗收（本院94年
      5 月11日審判筆錄，本院卷三）。被告庚○○及證人巳○○所證，與前揭簽請驗收之公文比對結果，互核相符，故
      海堤工程於85年9 月14日竣工，直至86年1 月31日始進行
      驗收，並無不法之處。
    2.起訴書認被告庚○○以課員身分，擅自就86年1 月31日簽
      呈代為決行乙節，因證人即淡水鎮公所主任秘書戊○○（
      其任期主任秘書期間為84年8 月7 日起，到86年6 月間止
      ）結證：當時的竣工報告文件，上面有很多浮簽，我有看
      過這些，上面的「第二層決行」章應該是我蓋的；我蓋第
      二層決行章的意義，因為依據淡水鎮公所分層負責明細表
      規定，結算、驗收的部分是屬於到第二層核定的部分，由
      第二層的主管決定，以當時的第二層決行，是應該由業務
      單位來做決行，就是以那個案件的承辦單位即清潔隊隊長
      庚○○決行（本院94年4 月27日審判筆錄，本院卷三），
      故被告庚○○代為決行，並未違反規定。茲應審究者乃86
      年1 月31日驗收有無通過？
    3.被告丁○○以證人身分結證稱：我們到工程現場去看的時
      候，發現有一部分崩塌損壞，並沒有實際丈量範圍多大，
      因為已經壞掉了，崩塌掉了，就沒有東西在那邊，我們是
      就沒有壞還在的部分，以肉眼可以看到的去量3 個點，紀
      錄它的高度、長度；86年1 月31日之後不是正式的複驗或
      會勘，我是跟乙○○、巳○○3 個人私下去現場看過，去
      過幾次記不起來，主要是去看損壞部分有無修好（本院94
      年7 月22日審判筆錄，本院卷五）。
    4.被告乙○○以證人身分結證以：
      (1)86年1 月31日在驗收現場因為看到堤防有部分崩塌，崩
        坍的部分是位於海堤工程本身，有些石頭跑到鐵絲網外
        面，鐵絲網有些已經整個都開了，所以海堤工程有缺口
        ，損毀的部分是海堤工程的主要部分，我所謂部分坍塌
        的意思就是看到有部分的堤防有倒，已經不完整，因為
        本件是石籠的工程，應該是固定在鐵絲網裡面，但是有
        些已經有破損，石頭都已經掉出來了；我沒有測量坍塌
        的範圍，但有當場對業務單位講說這個要修復才可以驗
        收，因為有崩塌照理講說不可以驗收，但是業務單位說
        排驗收排了好幾次，既然所有人都到場，是否要依照驗
        收慣例，量一下現場尺寸，寫一下驗收情形，所以我們
        才會去從沒有坍塌的部分找3 個地方測量，當場作成的
        結論只是紀錄驗收情形，並沒有作成結論，業務單位他
        們說要處理，然後再排複驗（本院94年7 月22日、7 月
        27日審判筆錄，本院卷五）。
      (2)86年1 月31日以後，印象中有和主計主任巳○○、丁○○、庚○○有再去過1 次現場，壬○○有無去我不記得
        了，該次是去看崩塌部分有無修復，不算是正式驗收，
        該次去現場沒有作成書面資料，只是去看而已，應該是
        4 月17日以前去看的；我有在結算驗收證明書之驗收意
        見欄寫「如86年4 月17日簽」，應該是4 月17日之後寫
        的，但是詳細日期不記得了（本院94年7 月22日、7 月
        27日審判筆錄，本院卷五）。
      (3)清潔隊所簽之86年1 月31日簽呈中，建設課於86年4 月
        17日以浮簽表示意見，是我簽的，內容也是我跟丁○○
        討論過後，認為抽驗3 點表示驗收情形，因為施工情形
        及隱蔽部分，是由監造單位負責，且會簽這次的時候，
        我們有看到結算書圖業務單位決行章都已經蓋好了，依
        照規定，我們在驗收當天表達要處理坍塌的部分，他們
        應該要說明如何處理，簽出來由首長裁決，但是在我看
        到的結算書，業務單位都已經代為決行了，好像也沒有
        附如何處置坍塌及首長裁定的簽呈，所以我們就簽了，
        但是加註要依照規定辦理，看是否能以扣款方式辦理，
        及如何改善坍塌部分（本院94年7 月27日審判筆錄，本
        院卷五）。
    5.證人即淡水鎮公所主計主任巳○○結證：86年1 月31日去
      驗收的時候，我沒有在驗收紀錄表上簽名，因為那時候沒
      有准予驗收，主驗乙○○只針對工程的長、寬、高丈量，
      也沒有說明承包商是否有依照圖說施工，所以我沒有簽名
      ；86年4 月再去現場看，我記得乙○○有去，還有誰有去
      我忘記了，庚○○有沒有去我忘記了，因為不是正式的驗
      收我忘記去看是什麼目的，只記得是與第一次驗收不太一
      樣；86年1 月31日清潔隊就上簽呈要大家簽名用印，為何
      過了半年清潔隊才上簽呈請領尾款，就是為了「准予驗收
      」這4 個字（本院94年5 月11日審判筆錄，本院卷三）。
    6.準此，被告庚○○雖否認86年1 月31日當天之驗收人員有
      表示驗收不過的意見，亦否認事後有再去現場查看，惟觀
      之證人丁○○、乙○○、巳○○所述，渠等就驗收及監驗
      人員於事後86年4 月間，確實有再去工程現場查看，互核
      一致，堪以採信，被告庚○○所辯，委不足採。苟若系爭
      工程於86年1 月31日驗收時，確有准予驗收，何以證人事
      後尚需再度前往工程現場查看？又何以在前述公文會簽用
      印過程中，證人丁○○、乙○○、巳○○均多次與清潔隊
      公文往返，皆表示不同意見，唯獨未明確表示「准予驗收
      」之字眼？可見86年1 月31日當天之驗收確實並未通過，
      至為灼然。
  (四)再佐以下列情形，益徵本件工程於86年1 月31日之驗收未通
    過：
    1.本件海堤工程嗣於86年間，因颱風來襲而受損情形及淡水
      鎮公所相關處理過程：
      (1)86年8 月18日，溫妮颱風來襲。
      (2)86年8 月23日，淡水鎮公所函臺北縣環保局，副本予清
        潔隊，發文字號為86北縣淡清字第86129139號，內容為
        貴局補助海堤工程，於86年8 月18日因溫妮颱風來襲時
        損壞，需作緊急搶修，因本所無編列預算，請貴局全額
        補助，請查照（影本在本院卷二p96-97）。
      (3)86年8月29日安珀颱風來襲。
      (4)86年9 月2 日，淡水鎮公所函臺北縣環保局，副本予清
        潔隊，發文字號為86北縣淡清字第86130104號，內容為
        貴局補助海堤工程，於86年8 月29日因安珀颱風來襲時
        再度損壞，需作緊急搶修，工程款約600 萬元整，因本
        所無編列預算，請貴局全額補助，請查照（影本在本院
        卷二p98-99）。
      (5)86年9 月18日，臺北縣環保局函淡水鎮公所，發文字號
        為86北環場字第39001 號，內容為海堤部分遭安珀颱風
        侵襲，該工程尚在保固期內。淡水鎮公所收文後，由被
        告壬○○擬文：「函請承包商修復」，被告庚○○批示
        ：「如擬」（影本在本院卷二p101）。
      (6)86年10月8 日，淡水鎮公所函賀建公司、偉伯公司，發
        文字號為86北縣淡清字第86132666號，內容為海堤工程
        遭受安珀颱風侵襲修復，工程尚於保固期內，請依工程
        合約修復（影本在本院卷二p100）。
    2.本件海堤工程自87年間迄今之情形：
      (1)87年6 月間之海堤工程狀況，有87年6 月1 日彩色照片
        18張附卷可按（移送卷一p155-163）。
      (2)87年10月7 日，臺北縣政府、淡水鎮公所、法務部調查
        局人員至海堤工程現場會勘，有會勘紀錄在卷供參（移
        送卷一p148）。
      (3)88年9 月22日，臺灣士林地方法院檢察署檢察官至現場
        履勘，製有履勘筆錄及照片附卷可佐（臺灣士林地方法
        院檢察署87年度偵字第11377 號卷〔下稱偵卷〕p251-2
        57，彩色照片在偵卷p267-270）。其勘驗情形如下：
        垃垃場海堤工程全線幾乎全部鐵絲網都已損壞，有一
          部份海堤完全傾倒，一部份則僅下方鐵絲網損壞，最
          上方之鐵絲網蛇籠並未損壞，總高度仍有4 、5 公尺
          ，無位移現象，但檢視其層數絕大部分只看得到最上
          方一層鐵絲網，少數可看到兩層，但中間部分很明顯
          有2 公尺以上之高度都沒有分層之鐵絲網。
        從傾倒之海堤可看到縱剖面，海堤石頭後方緊接泥土
          並未發現有鐵絲網壓在石頭後方，可見石頭是直接堆
          疊在泥土上，然後在外側用鐵絲網罩上去，並非作成
          鐵絲蛇籠
      (4)90年3 月28日，臺灣士林地方法院檢察署檢察官前往勘
        驗，製有勘驗筆錄在卷足證（偵卷p353-355）。勘驗結
        果經當時之清潔隊隊長林春義表示：目前所建堤防4 分
        之3 已毀損，石頭份量尺吋不足，沒有確實做好蛇籠部
        分，只用覆蓋方式，外面是大石頭，未毀損部分海浪沖
        來內部都是小石頭，擋不住海水的衝擊，當初規定1 顆
        石頭1 立方米以上，但裡面包覆都是小石頭。
      (5)90年4 月間之海堤工程狀況，有90年4 月2 日彩色照片
        存卷可考（偵卷p368-370）。
    3.查系爭工程建置之目的，本即為避免淡水鎮垃圾場之垃圾
      漂流至海面而污染海水，理當通過大自然風雨之考驗，惟
      綜合本件工程自87年至90年間之上述各種狀況觀之，該工
      程竟然無法抵擋颱風之侵襲，若如被告庚○○、甲○○、
      呂子煇等人所述工程已經施工完畢，且已驗收通過云云，
      何以致之？可見其工程施工品質不良，至為明顯，益足徵
      86年1 月31日驗收時，被告乙○○、丁○○未准予驗收通
      過，實屬正確。
    4.至於87年間，賀建公司以淡水鎮公所為被告，起訴請求清
      償債務，經本院於88年3 月17日，以87年度訴字第902 號
      民事判決，駁回原告之訴及假執行之聲請。賀建公司不服
      1 審判決，提起上訴，經臺灣高等法院於91年4 月12日，
      以88年度上字第589 號民事判決，認為驗收已經通過，故
      判決關於駁回上訴人後開第2 項之訴部分及該部分假執行
      之聲請暨訴訟費用之裁判均廢棄，命淡水鎮公所應給付賀
      建公司455 萬4,420 元及法定遲延利息，其餘上訴則駁回
      。淡水鎮公所不服2 審判決，上訴後，經最高法院於91年
      7 月26日，以91年度臺上字第1459號裁定駁回上訴確定。
      以上業經本院調取各該卷宗查閱無訛，有民事卷宗附卷足
      憑。惟按刑事訴訟法係採真實發現主義，審理事實之刑事
      法院，應自行調查證據，以為事實之判斷，並不受民事判
      決之拘束，如當事人聲明之證據方法，與認定事實有重要
      關係，仍應予以調查，就其心證而為判斷，不得以民事確
      定判決所為之判斷，逕援為刑事判決之基礎，最高法院著
      有56年臺上字第118 號判例可資參照。況且，淡水鎮公所
      不服該確定判決，於賀建公司聲請強制執行時，已提起債
      務人異議之訴，現正上訴至臺灣高等法院，以92年度上字
      第1182號審理中，故上開清償債務之訴民事事件之確定判
      決結果，本院並未逕援為刑事判決之判斷基礎，該民事判
      決自不足遽執為有利於被告庚○○之認定。
  (五)本件工程86年1 月31日之驗收既未通過，已詳述如上，則驗
    收紀錄上之驗收意見欄內「准予驗收」印文，究竟係何人蓋
    用？經查：
    1.系爭「准予驗收」條戳，並非淡水鎮公所建設課所慣常使
      用，理由如下：
      (1)證人即淡水鎮公所建設課長卯○○（自85年3 月份起擔
        任建設課長）結證：因為本件工程建設課沒有主簽，不
        算建設課的業務範圍，建設課就本案要派監工、驗收，
        是因為政風室當初下意見，要求我們派監工，當時代理
        課長胡志仁就批由丁○○督導監工；因為我當初接建設
        課長的時候，只有5 個技士，大家輪流，86年1 月31日
        當天剛好輪到乙○○去驗收，乙○○有提到他對海堤工
        程比較陌生，我就口頭交代丁○○說如果他有空的話，
        就陪同去看，因為丁○○是負責水利的部分；我們一般
        建設課在主驗工程，如果准予驗收，在那個階段應該是
        寫「准予驗收」，蓋職章押日期；丁○○、乙○○在86
        年4 月17日簽註的2 點意見，我也有蓋職章，是整個工
        程隱蔽部分，他沒有辦法看到，所以他表面做3 點長寬
        高的驗收，故技士就隱蔽的部分認為應該由業務單位、
        監造公司來做驗收，就我所知，這2 點簽注意見應該是
        沒有准予驗收的意思，因為整件工程不是建設課負責，
        所以技士不太願意擔這個責任；本件工程86年1 月31日
        驗收紀錄上面的准予驗收章，應該不是我們建設課平時
        驗收所蓋的章，技士有跟我報告，那個章不是建設課蓋
        的；我們有准予驗收的章，但不確定是否就是該系爭印
        章（本院94年4 月13日審判筆錄，本院卷三）。
      (2)證人乙○○結證稱：建設課在進行工程驗收的時候，對
        於工程是否驗收通過，我們會當場測量數據，回來核對
        工程書圖，如果符合的話，我們就會在驗收意見手寫「
        准予驗收」，也會在結算書的驗收意見欄上寫「准予驗
        收」，如果沒有通過的話，就是不寫，我們表達意見之
        後，他們就會依照改善，所以我們就沒有在上面寫東西
        ，等複驗通過之後，再在上面寫准予驗收；除了手寫准
        予驗收之外，沒有以其他方式表示准予驗收，我們建設
        課都是用手寫的，我沒有見過建設課有本件工程驗收紀
        錄上面「准予驗收」的戳章；本件就是因為課長指示我
        們表示意見，所以我與丁○○才在上面表示意見（本院
        94年7 月22日、7 月27日審判筆錄，本院卷五）。
      (3)89年1 月7 日，臺灣士林地方法院檢察署檢察官至淡水
        鎮公所履勘，核驗有關建設課之驗收工程紀錄，其驗收
        結果是否准予驗收，均以手寫方式載明，並未發現有使
        用「准予驗收」的印戳，此有履勘筆錄在卷可按（偵卷
        p274-275）。
      (4)上揭證人卯○○、乙○○之證詞與檢察官勘驗結果，互
        核相符。
    2.再查，被告丁○○、乙○○既主張本件工程並未准予驗收
      ，彼2 人於公文往返中，曾多次表示意見，並堅詞否認蓋
      用「准予驗收」條戳印章，被告庚○○亦坦認：因為丁○○並未去執行監工職務，所以主驗乙○○就不敢寫負面的
      意見，也不敢通過驗收等情（本院94年4 月13日審判筆錄
      ，本院卷三），由上可知「准予驗收」印章並非被告丁○○、乙○○所蓋印。況且若係被告丁○○、乙○○所為，
      以其等擔任建設課技士多年，處理大、小工程之監工及驗
      收業務，經驗豐富，何以竟然遺漏而未在結算驗收證明書
      上亦蓋用准予驗收印文？顯見此舉並非熟悉驗收業務之人
      所為。
    3.另查，訊之被告庚○○供稱：偉伯公司在工程完工之後，
      有提出工程結算書，我們85年12月12日簽出去，會主計、
      財政、建設，會主計室是要他們審核經費的問題，會建設
      課是要他們審核工程結算書裡面的內容，結算書內工程計
      算紙，變更設計有扣除的部分，已經扣除，賀伯颱風也有
      顯示出來，就沒有作的隔網及損壞的部分都有扣除掉，對
      於扣除的部分，各課室都沒有表示意見（本院94年6 月15
      日審判筆錄，本院卷四）。被告庚○○另供承：86年1 月
      31日驗收紀錄上之驗收意見欄內以立可白塗掉的部分，是
      我當天下午回來後寫的，是要送給各單位的簽呈有個附件
      ，站在我們業務單位的立場，我們是同意驗收，因為在結
      算書裡面該扣的都扣了，主驗的乙○○也沒有表示該工程
      有什麼地方不對，所以我認為應該是同意驗收，我有簽「
      結算書核可後同意驗收」，之後，我覺得那裡不應該是我
      們清潔隊表示意見的地方，應該是主驗人表示意見，所以
      我才塗掉，再依簽呈送出去；工程結算書是由偉伯公司所
      作的結算，經我們主辦單位簽會建設課丁○○、乙○○之
      後，他在驗收意見欄寫「如86年4 月17日簽」，我的認知
      是說要不要通過驗收，授權由業務單位自行判斷；86年4
      月28日我批示說「依結算金額請承包商請款，餘款退還環
      保局」，那是試探性的，因為建設及主計都沒有明確表示
      意見，驗收意見欄上還是空白，我還有再送出去給建設課
      ，所以公文回來之後，才會又有驗收紀錄上之「依86年4
      月28日業務單位簽註意見」；該份公文86年5 月底、6 月
      初回到清潔隊時，驗收意見欄上面有「准予驗收」這4 個
      字，我同一個時候看到旁邊有丁○○寫的：「依86年4 月
      28日業務單位簽註」，還蓋有丁○○、乙○○的職章，這
      兩句話加起來，等於是認同工程已經完成驗收程序，所以
      我們業務單位接下來的手續就是付款的手續（本院94年5
      月11日、5 月25日、6 月15日審判筆錄，本院卷三）。
    4.依被告庚○○上開各次供詞，再佐以上述86年1 月31日簽
      呈中，各相關人員之會簽日期、意見內容，可知被告庚○○其主觀上係認為驗收已經通過，且依據被告丁○○、乙○○會簽之意見，並未具體明示不准驗收，反而依其等於
      86年4 月17日所書寫之文字：「‧‧‧2.本工程既經設計
      監造單位偉伯工程顧問有限公司簽證及業務單位清潔隊確
      認在案，是否准予驗收請業務單位自行依規定辦理」觀之
      ，容易誤認為是委由業務單位決定是否驗收通過。又參之
      被告庚○○於86年4 月28日所擬文之：「1.依結算金額請
      承包商請款。2.餘款退還環保局。」被告丁○○、乙○○
      在驗收意見欄復表示：「依86年4 月28日業務單位簽註」
      ，下方並蓋用被告丁○○、乙○○2 人之職章，被告庚○○更易認為此係同意驗收之意，蓋如此始有請款之後續程
      序發生。
    5.至於被告丁○○事後雖否認「依86年4 月28日業務單位簽
      註」之字句為其本意，證人乙○○亦附和被告丁○○所言
      ，結證稱：我在86年4 月17日簽註浮簽意見之後，我記得
      是還有過1 次，課長卯○○又拿本案的資料給我們，說我
      們2 人都有去驗收，上級認為說我們應該要表示驗收的意
      見，所以什麼時間我忘記了，所以我跟丁○○討論之後，
      在驗收紀錄、結算書的驗收紀錄欄上表達意見，那是最後
      1 次；結算證明書上「如86年4 月17日簽」是我寫的，我
      所寫的該驗收意見是我們還沒有准予驗收，還是原來4 月
      17日簽的那2 點意見，驗收紀錄上面的驗收意見欄所寫「
      依86年4 月28日業務單位簽註」，是丁○○寫的，可能是
      筆誤，日期寫錯了（本院94年7 月22日、7 月27日審判筆
      錄，本院卷五），惟被告丁○○所述縱使屬實，然此文字
      之誤寫，被告丁○○當時自己猶渾然不知，嗣經調查後，
      始回憶及此，更遑論被告庚○○，其既未在建設課內參與
      討論，又不知被告丁○○、乙○○各自分工書寫不同文件
      ，焉能要求被告庚○○知悉被告丁○○此部分文字係一時
      誤寫，更無法強令被告庚○○探知被告丁○○心中之真意
      為何。
    6.又查，證人乙○○已結證：主辦人不能夠做為驗收人員，
      既然不能當驗收人員，不能夠決定是否准予驗收（本院94
      年7 月27日審判筆錄，本院卷五），被告庚○○係承辦工
      程之業務單位，並非驗收人員，對於驗收通過與否，自無
      置喙餘地，再由上開被告庚○○以立可白塗去86年1 月31
      日驗收紀錄上之驗收意見欄內文字之舉，亦可知被告庚○○對於自己不能在驗收意見欄上表示驗收意見此點，知之
      甚明。惟因建設課之驗收人員乙○○、丁○○遲未明確表
      示准予驗收，故可推論被告庚○○身為公務員，竟假借職
      務上之機會，於所簽公文最後回到自己手上時，為使自己
      單位承辦之工程在行政上順利結案，且又慮及若以手寫准
      予驗收，終將因筆跡之顯示而暴露行為人為何人，故利用
      不知情之刻印店人員刻印「准予驗收」條戳印章，加以蓋
      用，惟因不熟悉驗收作業之故，竟疏未在結算驗收證明書
      上再行蓋用「准予驗收」。然而，縱認被告庚○○在主觀
      上認為本件工程業已驗收通過，惟其對於驗收紀錄之製作
      而言，係無製作權之公務員，竟偽造「准予驗收」印章，
      蓋用在驗收紀錄之驗收意見欄上，偽造「准予驗收」印文
      ，而偽造驗收紀錄公文書，進而於86年7 月4 日，在淡水
      鎮公所清潔隊辦公室內，利用不知偽造上揭公文書情事之
      被告壬○○，擬具簽呈，行使偽造之驗收紀錄公文書及其
      他請款所需文件，簽請淡水鎮公所支付賀建公司海堤工程
      尾款453 萬9,733 元，足以生損害於淡水鎮公所及乙○○
      、丁○○，至為明確，被告庚○○之行為屬於公務員假借
      職務上之機會，故意行使偽造公文書甚明。
    7.按測謊鑑定，係依一般人在說謊時，會產生遲疑、緊張、
      恐懼、不安等心理波動現象，乃以科學方法，由鑑定人利
      用測謊儀器，將受測者之上開情緒波動反應情形加以紀錄
      ，用以分析判斷受測者之供述是否違反其內心之真意而屬
      虛偽不實。故測謊鑑定，倘鑑定人具備專業之知識技能，
      復基於保障緘默權而事先獲得受測者之同意，所使用之測
      謊儀器及其測試之問題與方法又具專業可靠性時，該測謊
      結果，如就有利之供述，經鑑定人分析判斷有不實之情緒
      波動反應，依補強性法則，雖不得作為有罪判決之唯一證
      據，但非無證據能力，仍得供裁判之佐證，其證明力如何
      ，事實審法院有自由判斷之職權；反之，若其有利之供述
      ，經鑑定並無任何虛偽供述之情緒波動反應，又無其他合
      法之積極證據足以證明該部分之犯罪事實時，即可印證其
      真實性，非不得為有利於受測者之認定（最高法院88年度
      臺上字第2936號判決參照）。本件被告庚○○雖經法務部
      調查局實施測謊鑑定結果，認有說謊反應，此有法務部調
      查局89年2 月23日（89）陸（三）字第89129310號鑑定通
      知書1 份附卷可徵（偵卷p321），然該測謊鑑定通知書僅
      記載所採測謊方法及鑑定結果，至就受測人受測時是否同
      意進行測謊及其當時身心狀態、意識如何，施測人是否具
      備專業訓練資格，施測過程中所採檢測方法與題組暨受測
      人對題組發問時反應之圖型紀錄，測謊儀器運作情形及施
      測環境有無干擾等之鑑定經過事項，俱未記載，且所擬發
      問題組之內容製作亦有失廣泛周延，並無證據能力，不足
      執為不利於被告庚○○之認定，附此敘明。
  (六)綜上所述，本件事證明確，被告庚○○所辯均係卸責之詞，
    不足採信，其偽造公文書後持以行使之犯行洵堪認定，應依
    法論科。
二、核被告庚○○所為，係犯刑法第216 條、第211 條之行使偽
    造公文書罪。被告庚○○偽造「准予驗收」印章後蓋用於驗
    收紀錄公文書上，偽造印章、印文為偽造公文書之部分行為
    ，偽造公文書後進而行使，偽造之低度行為為行使之高度行
    為所吸收，均不另論罪。被告利用不知情之刻印店人員及被
    告壬○○實施犯罪，為間接正犯。被告庚○○為公務員，假
    借職務上之機會，以故意犯刑法第216 條、第211 條之行使
    偽造公文書罪，應依刑法第134 條前段之規定加重其刑。爰
    審酌被告庚○○並無犯罪前科，此有臺灣高等法院被告全國
    前案紀錄表在卷足稽，素行良好、惟其身為公務員，擔任淡
    水鎮公所清潔隊隊長，職掌全鎮垃圾處理，尤其於處理本件
    垃圾場海堤工程時，其所為影響當地環境衛生及民眾生活品
    質至鉅，當思依規定據實審核監督，始不負國家、人民所託
    ，竟為行政結案便利，利用公文往返之際，明知自己無權就
    驗收通過與否表示意見，竟僭越職權，任意在驗收紀錄上蓋
    用「准予驗收」條戳，偽造驗收紀錄公文書，並持該偽造之
    驗收紀錄，簽請給付尾款，致賀建公司獲得向淡水鎮公所請
    付尾款453 萬9,733 元之利益，並使偉伯公司得據以請付設
    計、監造費用尾款，對淡水鎮公所產生損害及犯後飾詞否認
    之態度等一切情狀，量處被告庚○○如主文第1 項所示有期
    徒刑2 年之刑。
三、偽造之「准予驗收」印章1 枚雖未扣案，然無證據證明已滅
    失，應依刑法第219 條規定宣告沒收，扣案之臺灣省臺北縣
    淡水鎮公所86年1 月31日工程驗收紀錄上偽造之「准予驗收
    」印文1 枚，亦應依刑法第219 條規定宣告沒收。
四、至公訴意旨另以被告庚○○另犯刑法偽造文書及涉犯違反貪
    污治罪條例部分，因查無證據證明其犯罪（理由詳如後述）
    ，原應諭知無罪，惟公訴意旨認此2 部分若成立犯罪，與上
    揭有罪部分有牽連犯之裁判上一罪關係，爰不另為無罪之諭
    知。
貳、無罪部分（即被告子○○、壬○○、甲○○、呂子煇、丁○○、乙○○均諭知無罪部分，及被告庚○○不另為無罪諭知
    部分之理由）：
一、公訴意旨如附件起訴書所載。因認被告子○○、庚○○、壬○○、乙○○、丁○○所為，係犯刑法第213 條、第216 條
    之偽造文書罪及貪污治罪條例第6 條第4 款之圖利罪嫌，被
    告呂子煇、甲○○所為，係犯刑法第215 條、第216 條之偽
    造文書罪、貪污治罪條例第6 條第4 款之圖利罪嫌。2 罪間
    有方法結果之牽連關係，請從一重處斷。扣案之登載不實之
    監工日誌、質權消滅通知書、驗收紀錄等，請依法宣告沒收
    之。
二、按犯罪事實應依證據認定之，無證據不得認定犯罪事實；又
    不能證明被告犯罪者，應諭知無罪之判決，刑事訴訟法第15
    4 條第2 項、第301 條第1 項定有明文。次按認定不利於被
    告之事實，須依積極證據，苟積極證據不足為不利於被告事
    實之認定時，即應為有利於被告之認定，更不必有何有利之
    證據，最高法院著有30年上字第816 號判例可資參照。
三、檢察官起訴書認被告子○○、庚○○（除上開有罪部分外）
    、壬○○、甲○○、呂子煇、丁○○、乙○○涉有刑法偽造
    文書及貪污治罪條例之圖利犯行，無非僅以：證人辛○○、
    庚○○、巳○○、邱鏈之調查局筆錄，執為論據。
四、起訴書犯罪事實一部分：
    被告子○○為前臺北縣淡水鎮鎮長，被告庚○○為該鎮公所
    前清潔隊隊長，被告壬○○為清潔隊隊員，均為依據法令從
    事公務之人員，被告甲○○為偉伯公司負責人，係受公務機
    關委託承辦公務之人員，被告呂子煇為賀建公司實際負責人
    ，承攬淡水鎮公所發包之垃圾暫置場海堤工程。緣於84年間
    淡水鎮公所受臺北縣環保局之委託，為避免淡水鎮垃圾場污
    染海水而於臨海面興建海堤工程，所需工程款約2,000 萬元
    ，均由臺北縣政府環保局支付；該項工程於委託工程顧問公
    司設計之前，即為偉伯公司負責人甲○○得知，甲○○為求
    承攬設計、監造，乃向主辦單位庚○○說項，欲使淡水鎮公
    所逕自委聘該公司為唯一之工程顧問公司。庚○○、壬○○
    2 人明知行政院頒定「各機關委託技術顧問承辦技術服務要
    點」第18點規定：各機關委託技術顧問機構承辦技術服務者
    ，應以邀請2 家以上技術顧問機構予以評審比較選定，經選
    定後，再行議價或比價委辦，但為圖利甲○○，庚○○、壬○○，仍於84年4 月28日簽呈，請鎮長子○○指派工程顧問
    公司，子○○在知悉原委後，乃予配合，逕自批示「請偉伯
    公司設計、監造」。該項工程指定由偉伯公司甲○○負責設
    計、監造後，庚○○、壬○○為達圖利甲○○之目的，於84
    年5 月9 日和偉伯公司簽定合約時，擅自訂定工程設計費以
    工程預算金額之百分之2.5 、工程監造費用以工程建造金額
    的百分之2.5 計價，雖經主計主任巳○○會簽意見：「工程
    設計含監造費用酬金以百分之3.5 至百分之4.5 為基準給付
    」，然子○○、庚○○、壬○○仍置之不理。又按「臺灣省
    各機關工程管理費支用要點」第5 點第2 項規定：必須委託
    建築師或技術顧問機構承辦者，其工程管理費最高標準為百
    分之5 （工程金額超過500 萬元至2500萬元部分）、第10點
    規定：工程管理費使用數額，按工程實際決算數（發包結算
    金額）計算支用；惟本案海堤工程之設計預算為1170萬9,49
    0 元，工程設計費百分之2.5 計29萬2,738 元、工程監造費
    百分之2.5 計萬29萬2,737 元，但實際發包予賀建公司之施
    作價格只有849 萬元，其工程設計費按百分之2.5 計算理應
    為21萬2,250 元，據此被告子○○、庚○○、壬○○3 人違
    反法令，圖利甲○○8 萬487 元。經查：
  (一)訊據被告子○○、庚○○、壬○○均堅決否認涉有此部分犯
    行，其等之辯解及本院認定事實之依據如下：
    1.被告子○○：
      (1)偉伯公司的甲○○曾經去過我的辦公室留下名片，公文
        來的時候，我有問過清潔隊胡隊長，他說甲○○有找過
        他，人很老實，我是88年到士林地檢署應訊時，才見到
        偉伯公司甲○○。
      (2)本件海堤工程因為對口單位是臺北縣環保局，所以是由
        清潔隊負責，並不是說不讓建設課主辦本件工程。
      (3)清潔隊在84年5 月9 日的簽呈，內容就是檢陳設計合約
        書6 份給相關科室審核，主計主任巳○○並未就設計、
        監造費用表示意見，清潔隊嗣於84年8 月2 日，將本件
        工程簽出來要移給總務發包的工程，我已經在同年8 月
        4 日就簽可要移給總務發包了，巳○○才在同年8 月9
        日簽註意見，稱設計、監造費用在百分之2.5 或百分之
        3.5 的範圍內來辦理，且她簽註意見後，就隨簽呈附件
        送到總務發包，我根本看不到這個簽註意見。
    2.被告庚○○：
      (1)本件海堤工程因為是在垃圾場的一部分工程，海堤工程
        施作的範圍是垃圾場的整個靠近海邊的部分，大約350
        公尺的長度，經費的來源是臺北縣環保局向臺灣省政府
        省環保處申請的。清潔隊於84年4 月28日簽呈上簽的原
        因，是因為84年間有垃圾漂流到海裡面，經漁民的反應
        、抗議及報紙的刊載，我們以電話向臺北縣環保局反應
        ，後來臺灣省政府環保處、臺北縣環保局的人員都有來
        會勘，並承諾要趕快施作工程，經費他們會補助，所以
        我們業務單位才上該份簽呈。子○○鎮長說，建設課的
        業務已經作不完了，且本件對口單位是臺北縣環保局，
        而清潔隊也有建築及設備的法定業務，所以本案後來就
        由我們清潔隊主辦，並承諾技術方面由建設課來支援。
        我們簽呈上面會寫「請鈞長核示由何家設計公司」，是
        因為我們比較沒有經驗，壬○○對於行政上的程序不清
        楚，且清潔隊對工程上面確實也沒有專業，所以請示鎮
        長做決定。
      (2)我不認識偉伯公司的甲○○，是84年4 月初左右，甲○○有來清潔隊的辦公室自我推薦，他有拿出他在臺北縣
        海邊施作的工程資料，且第二漁港也是他們公司施作的
        ，所以他說是這方面的專業，我是說如果他們想做這個
        工程，我沒有辦法做決定，要他去找鎮長，所以甲○○
        就離開了。我沒有主動跟鎮長提過，也沒有主動介紹甲○○給鎮長。甲○○來清潔隊之後，過沒有幾天，也是
        在4 月中旬左右，子○○有打電話問過我，說有一些資
        料及偉伯公司的名片在他那邊，他問我的看法，我說是
        一個古意的人，我並沒有說要由偉伯公司承作。鎮長批
        示之後，簽呈就回到壬○○那邊，壬○○拿簽呈給我看
        ，我才想到偉伯公司的甲○○有名片在我辦公室裡面，
        所以我就拿名片給壬○○，要他跟偉伯公司聯絡。壬○○跟偉伯公司聯絡過後，甲○○就到我們清潔隊，拿設
        計、監造合約的稿本與我及壬○○研究。
      (3)偉伯公司設計、監造費用部分，甲○○原先提出一項是
        百分之3.5 ，一項是百分之2.5 ，我跟他說乾脆都改成
        2.5 ，甲○○也同意，當時因為甲○○有拿行政院的資
        料給我看，他說可以到百分之8 ，而我們這樣加起來只
        有百分之5 ，所以我認為我們有賺到，且我們認為上級
        及主計室、上級政府會審核、把關，所以合約內容裡面
        的百分之2.5 ，我當時沒有看出來是有問題的。我們在
        84年5 月9 日的簽呈，內容就是檢陳設計合約書6 份給
        相關科室審核，主計主任巳○○並未就設計、監造費用
        表示意見，清潔隊嗣於84年8 月2 日，將本件工程簽出
        來要移給總務發包的工程，鎮長子○○已經在同年8 月
        4 日就簽可了，要移給總務發包，巳○○才在同年8 月
        9 日簽註意見，稱設計、監造費用在百分之2.5 或百分
        之3.5 的範圍內來辦理，且簽註意見後，就隨簽呈附件
        送到總務發包，我跟壬○○根本看不到這個簽註意見。
      (4)偉伯公司送來的工程預算書圖，我們鎮公所有送去環保
        局審核，環保局20多日後，有函覆我們，工程預算書圖
        部分有以紅筆修正，本來預算書工程款是1,200 多萬，
        環保局刪減了100 多萬左右，所以我們才要設計單位再
        依修正之後的設計書圖，再設計1,100 多萬的設計書圖
        ，環保局也有實質審核，因為環保局給我們的公文，也
        有給他們的會計室，所以百分之2.5 的部分，環保局會
        計室都有實質審核過。
    3.被告壬○○：
      (1)84年4 月28日我有上簽呈要委託哪家公司設計、監造，
        但沒有人要我怎麼上該簽呈，鎮長也沒有特別指示什麼
        事項，我會在上面直接寫「為緊急處理」，是因為附近
        的漁民很多人來抗議，我會說請「鈞長核定指示由哪家
        公司監造」，因為百姓來抗議，有緊急性，所以請上級
        單位指示，當時我不知道有「各機關委託技術顧問承辦
        技術服務要點」的規定，我都不認識偉伯公司的人，負
        責人甲○○是否有去過我們清潔隊我不知道，後來鎮長
        子○○請偉伯公司設計、監造之簽呈准下來之後，甲○○他來清潔隊，我才認識他的，庚○○沒有向我提過工
        程的內容，他只有提供合約草稿給我，因為工程我不懂
        ，84年5 月9 日上簽就是要各單位審核表示意見。
      (2)甲○○所擬的合約書設計、監造金額部分，因為是工程
        的問題，所以我不懂。
  (二)本院認定事實之依據：
    1.本案之緣起為淡水鎮垃圾漂流海面，經漁民向政府反應及
      媒體多方報導，為避免垃圾繼續漂流而污染海水，始緊急
      興建本件海堤工程，此由下列證據可得而知：
      (1)證人部分：
        被告壬○○以證人身分具結作證稱：84年本件海堤工
          程是我承辦的，當時因為垃圾場坍塌，附近漁民有來
          抗議垃圾場污染海域，我和隊長庚○○有去垃圾場看
          污染的情形，垃圾都跑到海洋裡面（本院94年5 月25
          日審判筆錄，本院卷四）。
        被告庚○○以證人身分具結作證稱：84年間有垃圾漂
          流到海裡面，經漁民的反應，有20幾位漁民拿漁網及
          垃圾至清潔隊抗議，加上報紙的刊載，因為我們是業
          務單位，要加以處理，我們84年3 、4 月間以電話向
          臺北縣環保局反應，後來他們有來會勘，覺得很嚴重
          ，需要處理，隔了幾天，縣環保局有來函，說84年4
          月10日要來會勘，但是我們接到公文的當天，會勘人
          員因為急迫性的需要，提前來會勘，所以人員跟公文
          同時到達，所以他們是84年4 月8 日會勘的。急迫性
          的意思報紙都有刊載，且三芝鄉的代表會也有提案對
          我們淡水公所的垃圾場污染到三芝鄉沙灘的事情，經
          過報紙刊載，似乎是整個北海岸都受到污染，且我們
          到現場會勘的時候，看到垃圾已經一堆一堆往外漂流
          ，會勘人員也一致表示情況緊急，要趕快施作（本院
          94年6 月15日審判筆錄，本院卷四）。
        證人即淡水鎮公所主任秘書癸○○（自83年3 月5日
          至84年7 月15日擔任主任秘書）結證：當時代表會期
          間，因為有很多里長、漁會總幹事、理事長等人表示
          很多垃圾污染海面，影響漁民權益，要求公所儘快解
          決，清潔隊有透過臺北縣環保局，補助款項給我們將
          海堤加高，當時是我們是代辦的性質，他們撥款請我
          們趕快施作（本院94年4 月27日審判筆錄，本院卷三
          ）。
        證人即臺北縣環保局人員辰○○結證：我84、85年係
          臺北縣環保局技士，為行政股股長，辦理臺北縣29鄉
          鎮的垃圾場補助輔助，本件海堤工程在臺北縣政府部
          分是我們主辦的，該地原來是臨時垃圾場，後來垃圾
          漂流到海域，被民眾陳情，淡水鎮公所有將報紙的剪
          報傳給我們，也有打電話跟省環保處聯絡，當時我們
          有發函說要派員去現場履勘，在函裡面有確認情況特
          殊，已經污染海域；後來84年7 月25日縣環保局發函
          核定補助，當時我們有做實際的審核（本院94年5 月
          20日審判筆錄，本院卷四）。
        證人即臺北縣環保局人員己○○結證：84、85年間我
          係臺北縣環保局技士，負責協辦臺北縣各鄉鎮市公所
          垃圾場營運及管理，當初是因為垃圾場的垃圾有坍塌
          ，造成海岸的污染，因為環境污染的主管機關，在縣
          政府部分是環保局，鄉鎮公所清潔隊他們是主辦單位
          ，所以他們的業務造成污染的話，我們認為是比較特
          殊，需要儘速去處理的個案，且當時也有民眾在陳情
          ，也有地方上反彈的聲音出來，所以我們認為是比較
          重大的事件，當時我們有去看過現場，我記憶中好像
          是省環保處人員84年4 月10日當天有事情，沒有辦法
          去，所以提早一、兩天去的，可能就是在4 月8 日去
          的，我們看完之後，覺得當時的情形，確實有造成垃
          圾漂到附近的海域去，所以省環保處認為這個案子比
          較需要去施作，所以後來有工程款的補助，印象中是
          省環保處補助的，經過我們縣政府的預算，再發給淡
          水鎮公所；我們在接到決定要給鎮公所補助款時，有
          實際審核，且有簽給局裡長官同意後，才核發的（本
          院94年5 月20日審判筆錄，本院卷四）。
      (2)書證部分：
        84年4 月8 日，臺北縣環保局以84北環4-1 字第7524
          號發函予淡水鎮公所，表示該局定於4 月10日下午2
          時30分，將會同臺灣省環保處至現場勘查，請鎮公所
          派員指引（移送卷一p212）。
        84年4 月15日，臺北縣環保局再以84北環4-1 字第88
          28號函示淡水鎮公所，請研議辦理該垃圾場封閉改善
          工程規劃設計作業（移送卷一p211）。
        淡水鎮公所接獲該84年4 月15日函文後，由被告胡銀
          樹於4 月18日擬文：「為緊急處理本所垃圾場『臨海
          面』污染海域，『臨海面』需施作封閉改善工程。請
          鈞長遴選具備海岸工程經驗之工程顧問公司代為設計
          監造。」，主計、財政單位各於4 月26日會簽，主任
          秘書癸○○於4 月26日批示：「情況特殊，應速進行
          。」，被告子○○則於4 月26日簽名批示：「如隊部
          擬。」（移送卷二p31-32）。
      (3)依上開證人壬○○、庚○○、癸○○、辰○○、己○○
        所證，及相關書證相互比對結果，可知本件海堤工程確
        因垃圾漂流海面而有其施工之急迫性。此由嗣後2 份函
        文亦可佐證，即：
        84年10月19日，臺北縣環保局函淡水鎮公所，發文字
          號為84北環4-1 字第27019 號，內容為榮強公司函請
          貴所加強垃圾清潔維護，請貴所儘速完成海堤工程發
          包及施工，以防垃圾流失污染鄰近環境（本院卷二p9
          ）。
        85年1月31日，淡水鎮公所函臺北縣警察局，副本予
          淡水區漁會及清潔隊，發文字號為北縣淡清字第8510
          3003號，內容為漁民反應捕獲垃圾，海堤工程已開工
          ，待施工完竣即可完全改善此問題（本院卷二p19-23
          ）。
      (4)再觀之82年12月4 日修正公布之「各機關委託技術顧問
        機構承辦技術服務處理要點」（已於88年5 月27日廢止
        ，原條文參見移送卷一p165或偵卷p104-113或偵卷p208
        -211或本院卷六）：
        第4 點第1 項規定，各機關得委託技術顧問機關承辦
          技術服務之項目如左：一、建設計畫：（一）建設計
          畫之規劃。（二）建設計畫之評審。（三）初步踏勘
          及調查。（四）測量、地質、探查、土壤探查與試驗
          、水文氣象測量與調查、材料調查與試驗、模型試驗
          、其他調查與試驗。（五）質料之分析整理。（六）
          方案之比較研究及初步規劃設計。（七）成本之估計
          與經濟評價。（八）財務之分析與建議。（九）可行
          性報告與建議。二、工程設計：（一）基本設計。（
          二）詳細設計。（三）施工規範之編擬。（四）工程
          數量之估算。（五）機電設備之選擇及規範之編擬。
          （六）施工計畫與施工進度之擬訂。（七）工程成本
          之分析與估價。（八）財務計畫之釐訂。（九）工程
          發包預算及招標文件之編擬。（一０）機電設備維護
          與運轉手冊之編擬。三、工程督察與指導：（一）承
          包商及設備製造商資歷之審查。（二）協辦開標、審
          標及提供決標建議。（三）協辦施工及採購合約之簽
          訂。（四）審查承包商之施工計畫、施工設備與預定
          進度。（五）施工之基準測量、承包商放樣及各項測
          量之校驗。（六）根據設計圖樣與規範執行工程品質
          之檢驗，紀錄及辦理材料及其他試驗或經商得設計工
          程師之同意後變更設計圖樣與規範。（七）施工之顧
          問諮詢事項。（八）施工進度之查核、簽證及改善建
          議。（九）施工完成後之檢驗、簽證與報告。四、工
          程監造：派遣工程人員長期留駐工地，監督工程之施
          工。五、其他服務：（一）有關專業技術之資料及報
          告之研究、評審與補充。（二）特殊設備圖樣之審查
          、監造、檢驗與安裝之監工。（三）施工及運轉人員
          之訓練。（四）關於貸款申請及器材、設備之採購。
          （五）關於業務、生產及營運技術之改善。（六）其
          他專業技術服務事項。
        第6 點規定，有左列情形之一者，得委託本國技術顧
          問機構辦理：一、凡屬計畫型或複雜性之工程或設備
          ，本機關在技術上、時間上或人力上確實無法自行辦
          理者。二、外國廠商因維護專利權或工程機密指定委
          託辦理者。三、委託外國技術顧問機構承辦案件，經
          約定其中某一部分，應由本國技術顧問機構承辦者。
          四、其他確因技術上之理由有委託辦理之必要者。
        第17點規定，各機關委託技術顧問機構辦理服務案件
          ，依據本要點規定計算服務費額，凡在一千萬元以上
          者，應報請上級主管機關核准，但特殊、重大工程或
          委辦案件，為爭取時效，上級主管機關得酌情授權主
          辦機關辦理。其於執行工程之發包及機具材料之採購
          時，均應依照「機關營繕工程及購置定製變賣財物稽
          察條例」之規定辦理。各機關委託技術顧問機構辦理
          技術服務案件，訂約後如須變更設計，除經上級主管
          機關授權辦理者外，主辦機關應敘明變更理由，連同
          各方責任歸屬等有關資料，函報上級主管機關同意後
          ，始得辦理。
        第18點第1 項規定，各機關委託技術顧問機構承辦技
          術服務者，除因專利權或專業關係，僅有一家具此服
          務項目及承辦能力，或與採購之主要設施具有技術關
          聯，或其他特殊理由經其上級主管機關核定，得逕行
          議價辦理外，應以邀請兩家以上之技術顧問機構予以
          評審比較選定，經選定後，再行議價或比價委辦。其
          在第17點所列金額以上之案件，在議價、比價時應請
          上級主管機關派員監辦。同條第2 項，辦理前項評審
          時，應由委託機關列明委託服務項目及有關條件，通
          知國內或國際具有經驗與信譽者參加，先提出服務「
          建議書」，予以評審比較作公正之選定，評審時應以
          「建議書之內容，技術顧問機構之信譽與經驗，受委
          辦計畫之專任主持人及其重要專任工作人員之學經歷
          及專長等為重點」。其涉及重大建設計畫或特殊科技
          問題者，必要時得由委託機關函請行政院科技顧問組
          組織專案小組評審之。
      (5)據此，被告壬○○始於84年4 月28日於清潔隊擬具簽呈
        ，表示：「為緊急處理本所垃圾場『臨海面』污染海域
        案，請鈞長核示委託何家工程顧問公司代為設計監造。
        」，被告庚○○於同日蓋職章，主任秘書癸○○於同年
        5 月1 日擬文：「緊急情況，特殊處理方式，以挽救海
        面。」，被告子○○則於同年5 月1 日簽名批示：「請
        偉伯工程顧問公司設計及監造。」（移送卷一p56 或移
        送卷二p30 或移送卷二p34 或偵卷p103）。
    2.茲應審究者乃該份84年4 月28日被告壬○○所擬具之簽呈
      上，被告子○○批示「請偉伯工程顧問公司設計及監造」
      ，是否涉及不法？有無圖利偉伯公司？被告庚○○及壬○○有無犯意聯絡及行為分擔？經查：
      (1)本件海堤工程之施作有其急迫性，業如上述，證人癸○○亦結證稱：伊擔任淡水鎮公所主任秘書，主要的工作
        為協助鎮長處理法律性及事務性的工作，政策性的工作
        是鎮長來做，鎮長有法律上的問題絕大多數是徵詢之後
        才會採行，子○○鎮長曾經就法律上的問題跟我討論過
        ，我向鎮長報告說這是緊急情況，是委託我們代辦而已
        ，且不用我們公所出錢，可以由鎮長裁量權處理，法律
        上應該沒有問題，我們動機很單純，只是要解決問題，
        而且「各機關委託技術顧問承辦技術服務要點」裡面的
        相關法令有規定在緊急情況、委辦事項等情況，機關首
        長有裁量權，該要點第17條、第18條有規定，不需要邀
        請兩家比價（本院94年4 月27日審判筆錄，本院卷三）
        。是被告壬○○擬文、庚○○蓋職章、子○○批示：請
        偉伯工程顧問公司設計及監造，自符合上開要點相關規
        定，並無不法。
      (2)況且，被告甲○○亦以證人身分具結作證稱：我從報紙
        上知道淡水鎮有這麼一個嚴重的垃圾漂流海域的事情，
        知道淡水鎮公所需要做這方面的工程，所以我就直接去
        找清潔隊隊長庚○○，說明我的經歷、資歷，胡隊長告
        訴我說，他自己沒有辦法作主，要鎮長作主，要我去找
        鎮長，我就離開清潔隊，之後我先到垃圾場勘查，勘查
        完了之後，大約是11點多，我就去鎮公所2 樓找鎮長子
        ○○，但櫃台小姐說鎮長不在，有事情可以交代她，所
        以我就把我的名片、資歷交給那個小姐，我就回去了（
        本院94年6 月29日審判筆錄，本院卷四），證人甲○○
        所證，核與被告子○○、庚○○、壬○○所辯相符，益
        徵被告子○○批示由偉伯公司設計及監造，並無利益勾
        結之不法情事。
    3.偉伯公司設計、監造費用部分：
      (1)書證部分：
        按82年12月4 日修正公布之「各機關委託技術顧問機
          構承辦技術服務處理要點」第8 點第1 項規定，委託
          技術顧問機構承辦技術服務，其服務費之計算，除本
          要點另有規定外，得就左列方法擇一適用之：一、服
          務成本加公費法。二、建造費用之百分比法。三、按
          日計酬法。四、總包價或單價計算法。該要點第10點
          第1 項復規定，建造費用之百分比法適用於性質較為
          單純之工程計畫，其服務費用應按項目多寡在下列百
          分比以下酌定之：項目：工程設計督察與指導，建造
          費用：未滿一千萬元，服務費5.1 ％。一千萬元以上
          未滿五千萬元，服務費4.5 ％。五千萬元以上未滿一
          億元，服務費3.9 ％。一億元以上未滿五億元，服務
          費3.3 ％。五億元以上，服務費2.9 ％。項目：工程
          監造，建造費用：未滿一千萬元，服務費4.0 ％。一
          千萬元以上未滿五千萬元，服務費3.5 ％。五千萬元
          以上未滿一億元，服務費3.0 ％。一億元以上未滿五
          億元，服務費2.5 ％。五億元以上，服務費2.2 ％。
        再按82年10月9 日發布之「臺灣省各機關工程管理費
          支用要點」（原條文參見移送卷一p100或移送卷一p1
          64），其中第5 點第2 項規定，必須委託建築師或技
          術顧問機構承辦者，其工程管理費最高標準為百分之
          5 （距本機關未滿30公里，工程金額超過500 萬元至
          2500萬元部分），第10點則規定：工程管理費使用數
          額，按工程實際決算數計算支用。
        84年5 月9 日，被告壬○○擬具簽呈，檢呈垃圾場緊
          急處理臨海面污染海域工程測設監造合約書6 份，簽
          請核示，並於奉核可後移請秘書室總務辦理用印。被
          告庚○○於同日會簽，主計主任巳○○、當時擔任財
          政課長之卯○○、代總務課長陳振豐均於同年5 月13
          日會簽，主任秘書癸○○則於同年5 月15日批示「呈
          閱」，再由癸○○依職權於簽呈上蓋用被告子○○之
          （乙）章，旁邊批示「可」字（移送卷一p27 或移送
          卷一p98 或移送卷二p33）。
        迨84年5 月15日，淡水鎮公所即與偉伯公司簽訂「緊
          急處理垃圾暫置場污染海域工程測設監造合約」（偵
          卷p114-117）。系爭合約中關於設計、監造費用之給
          付，第3 條規定工程設計費以工程預算金額之百分之
          2.5 比率計算，工程監造費以工程建造金額之百分之
          2.5 比率計算。依據上開84年5 月9 日簽呈會簽結果
          ，主計主任巳○○對於測設監造合約內關於工程設計
          費及監造費，並未表示任何反對意見，嗣後淡水鎮公
          所始於84年5 月15日據以與偉伯公司簽訂合約。
        84年5 月27日，偉伯公司製作本件海堤工程設計預算
          書（原本在移送卷二p36-72，影本在偵卷p414-419）
          。
        84年5 月30日，偉伯公司以84偉工字第0530-1號發函
          予淡水鎮公所，內容為檢送海堤工程設計書圖1 式3
          份。淡水鎮公所收文後，由被告壬○○擬文：「請建
          設課審核後，函送環保局備查以便爭取經費」主任秘
          書癸○○於同年6 月7 日蓋章，並蓋用被告子○○（
          乙）章，旁邊批示「函送」（移送卷二p29）。
        84年6 月8 日，淡水鎮公所以北縣淡清字第84115074
          號函發文予臺北縣環保局，副本予清潔隊，內容為檢
          送海堤工程設計預算書3 份（移送卷二p27-28）。
        84年7 月25日，臺北縣環保局以84北環4-1 字第1437
          9 號函覆淡水鎮公所，核定同意補助海堤工程，所送
          工程預算書同意依實際發包金額補助，請鎮公所依規
          定程序辦理公開招標（移送卷二p25-26）。
        迨84年8 月2 日，被告壬○○擬具簽呈，內容為檢陳
          海堤工程設計預算書3 份，移請總務發包。被告胡銀
          樹於同年8 月3 日批示：「一、設計核定金額為1,23
          1 萬9,965 元正。二、補助款撥到後轉入15.2.3建築
          及設備項（設備及投資）下支應。」，會簽人員有主
          計主任巳○○，旁邊蓋有：「本款須俟補助款匯入轉
          正式科目後再行支付。」，財政、總務單位會簽後，
          被告子○○於同年8 月4 日簽名批示：「可」，惟主
          計主任巳○○嗣於同年8 月9 日，始以浮貼表示：「
          擬，本所委託工程設計含監造費，酬金以3.5%至4.5%
          為基準給付，本案請參酌辦理」（原本在移送卷二
          p23- 24）。
        84年12月16日，偉伯公司函淡水鎮公所，發文字號為
          84偉工字第1216-1號，內容為請撥付海堤工程測設監
          造服務費，工程設計費1,231 萬9,965 元×2.5%×0.
          8 ＝24萬6,399 元，工程監造費1,231 萬9,965 元×
          2.5%×0.5 ＝15萬4,000 元。24萬6,399 元+15 萬4,
          000 元＝40萬399 元（本院卷二p17-18）。
        85年3 月14日，偉伯公司函淡水鎮公所，發文字號為
          85偉工字第0314-1號，請撥付海堤工程測設監造服務
          費頭期款，工程設計費1,231 萬9,965 元×2.5%×0.
          8 ＝24萬6,399 元，工程監造費則改為849 萬元×2.
          5%×0.5 ＝10萬6,125 元，24萬6,399 元+10 萬6,12
          5 元＝35萬2,524 元（本院卷二p40-41）。
      (2)證人之證詞：
        證人甲○○結證稱：合約書的設計費是依預算金額計
          算，監造費用是依建造金額計算，這是基於我們本身
          的考量，因為我們拿到業主那邊，他又要用發包金額
          來殺我們的價錢，我們覺得這樣很不公平，所以我們
          原始送出去時，就是用預算金額出去，以防承包商出
          價、殺價，送給業主之後，如果他們有意見要修改，
          我們也沒有意見，我們也會同意修改；84年12月16日
          函請撥付頭期款時，與環保局後來核准的金額不一樣
          ，這是我自己的疏忽，我沒有注意到，後來我有送到
          主計室去，主計室翻給我看，我才知道發包工程款是
          849 萬元，我才改過來的；按照淡水鎮公所的檔案資
          料，設計費用是依照預算金額1,170 萬9,490 元乘以
          百分之2.5 ，再乘以百分之80，至於監造費用是用發
          包金額849 萬元乘以百分之2.5 ，再乘以百分之50，
          我有領到頭期款（本院94年6 月29日審判筆錄，本院
          卷四）。
        證人巳○○結證以：在84年間，「各機關委託技術顧
          問承辦技術服務要點」及「臺灣省各機關工程管理費
          用支用要點」這兩個辦法，仍有在適用，本件海堤工
          程在委請工程顧問公司設計前，需要受到「各機關委
          託技術顧問承辦技術服務要點」的拘束，且在「臺灣
          省各機關工程管理費用支用要點」規定，是要用結算
          金額來支付工程設計費，淡水鎮公所與偉伯公司的監
          造合約第3 條付款辦法，卻是以預算金額來計算，但
          在84年5 月9 日的簽呈上，我並未就合約內容表示意
          見；我是看到清潔隊84年8 月2 日付款簽呈及監造合
          約時才發現，因為已經制定合約，所以也不能違反合
          約，所以84年8 月9 日我擬該份浮簽，才依據「臺灣
          省各機關工程管理費支用要點」簽註這樣的意見，請
          他們參考，但8 月9 日的浮簽，是在鎮長已經批示完
          之後才浮簽的，該浮簽照這樣子說來，也不會再回到
          機關首長，且既然機關首長已經批示，如果機關首長
          沒有變更原先批示的話，他原先的批示應該不會受到
          影響，我當時簽註意見時，沒有與鎮長反應，我也沒
          有跟其他人表示過應該照這樣子去付設計費用，我只
          是單純浮貼（本院94年5 月11日審判筆錄，本院卷三
          ）。
        證人癸○○結證：本件工程監造合約其中第3 條付款
          條件部分，為何沒有依照「臺灣省各機關工程管理費
          支用要點」的規定，依決算金額去計算設計監造費用
          比例，是因為簽呈主計主任已經看過，且已經蓋過章
          了，所以我就認為財政的部分應該是沒有問題的，所
          以我就沒有再去注意，我只有注意合約有無賠償、懲
          罰性、違約部分條文的問題；而且首長已經批示的公
          文，如果下級的人有批示意見，不會再上到上級首長
          那邊（本院94年4 月27日審判筆錄，本院卷三）。
        證人辰○○、己○○均結證：預算書送來之後，姜信
          池有審核，簽給上級長官批示，在審核時，沒有發現
          任何文件或預算上有異常的狀況，預算的內容，臺北
          縣環保局有審核修正過，與原來鎮公所的工程預算書
          相差100 多萬元，且幾乎各欄位、單價分析等都有手
          寫的修改，對於預算書的工程設計費及工程監造費部
          分，有會我們自己局裡面的會計、政風（本院94年5
          月20審判筆錄，本院卷四）。
      (3)以上開書證及證人之證詞可知，系爭淡水鎮公所與偉伯
        公司所簽訂之測設監造合約中，關於設計、監造費用之
        給付，係基於契約自由原則而訂立，並無任何人施加壓
        力或有何不法情事，嗣淡水鎮公所內部會簽時，相關科
        室尤其是主計單位，並未表示反對意見。迨84年8 月2
        日，被告壬○○擬具簽呈，檢陳海堤工程設計預算書移
        請總務發包時，主計主任巳○○初始亦未表示有異，待
        被告子○○批示核可後，巳○○始於事後浮貼出具意見
        稱：本所委託工程設計含監造費，酬金以3.5%至4.5%為
        基準給付等語，惟該份公文在流程上並不會再送回被告
        子○○處，故被告子○○應不知此情，此外，亦查無其
        他證據可資證明被告子○○、庚○○、壬○○有何圖利
        偉伯公司之行為及主觀犯意，故此部分應屬不能證明犯
        罪。
五、起訴書犯罪事實二部分：
    前開工程雖名為海堤工程，但偉伯公司甲○○所設計之施工
    法僅為鋼絲網內裝石塊組立成石籠後，再由各個石籠堆砌而
    成，此種設計形式為「臨時擋土牆」之一種，是擋土設施中
    最簡易之構造（詳見交通部臺灣區國道新建工程局所出版之
    現場監工作業基礎訓練：土木施工監工要領下冊第545 頁擋
    土設施乙章），按本工程施工長度約為350 米，其所需經費
    大約為600 萬元，惟甲○○為圖得私利，仍將工程預算設計
    成1,170 萬9,490 元；本案海堤工程於84年8 月19日開標，
    子○○核定的底價為1,070 萬元，計有財義營造有限公司（
    下稱財義公司）、賀建公司等7 家公司投標，開標後由財義
    公司辛○○以589 萬元報價最低得標，賀建公司849 萬餘元
    次之，詎被告子○○、庚○○2 人並不宣布由財義公司得標
    ，而以該公司低於底價之8 成為由，除依審計法施行細則第
    59條暫緩決標外，另要求財義公司於3 日內補送成本分析資
    料由偉伯公司審核後辦理；財義公司依規定於84年8 月22日
    及同年9 月11日提出成本分析表各1 份，表示前開海堤工程
    實際支出成本僅為458 萬6,000 餘元，被告甲○○為掩飾其
    虛增成本事實，於84年9 月22日以84偉工字第0922之1 號文
    函覆淡水鎮公所略以：「財義公司報價與市價相差數倍，若
    由該公司低價承攬，其工程品質堪虞；建議（1）加 強履約
    保證手續，該項工程將有所保障。（2）該 公司進場材料須
    經監造單位核對無誤後，始可計價」；準此，按甲○○所示
    意見及審計法施行細則第59條規定，本案工程仍應交予財義
    公司施作，況辛○○曾親向子○○、庚○○表示，除於81年
    間在同地段以同樣施工法完成相關工程外，願繳交約500 萬
    元之履約保證金，惟被告子○○、庚○○、壬○○仍基於圖
    利賀建公司之共同犯意，於84年10月9 日以北縣淡祕字第84
    129616號函發文予臺北縣政府，取消財義公司之得標資格，
    改以賀建公司得標承攬。賀建公司雖以次低標遞補，但由於
    其報價849 萬元仍低於底價之8 成，按審計法施行細則第59
    條之規定，亦於84年12月6 日簽約時提交差額保證金221 萬
    元，上開差額保證金是以4 筆淡水農會定存單（存款人為賀
    建公司）質存，惟被告壬○○、庚○○2 人並未依規定收存
    或交予鎮公所主計存入公庫帳，而由呂子煇自行保管。按原
    合約規定，賀建公司須完成工程規定進度後，才能逐筆領回
    ，而該公司於85年6 月11日依約申請退回第2 、3 筆差額保
    證金計99萬元後，全案海堤工程即因偷工減料崩塌，驗收未
    通過而滯延，詎被告壬○○、庚○○2 人竟基於圖利呂子煇
    之意圖，在賀建公司尚未提出退還第4 筆差額保證金之申請
    書情況下，私自出具質權消滅同意書（蓋上淡水鎮公所關防
    ）予淡水農會，由呂子煇於86年4 月30日領回第4 筆保證金
    89萬元，明顯違反工程合約第21條第2 項「差額保證金依工
    程進度分4 期，分別完成百分之25、50、75及正式驗收合格
    後，分4 期各以百分之15、20、25、40無息退還」之規定，
    然本案海堤工程毀損部分長達100 餘公尺，賀建公司拒不修
    復亦不負保固責任，淡水鎮公所竟任其違約不予處理及善後
    。經查：
  (一)訊據被告子○○、庚○○、壬○○、甲○○均堅決否認有此
    部分犯行，其等之辯解及本院認定事實之依據如下：
    1.被告子○○：
      (1)84年8 月9 日開標，是我、總務主任邱鏈以及主計主
        任巳○○3 人主持的，後來當場商量在標單上面紀錄暫
        緩，我們依據審計法請財義公司補送資料。
      (2)後來請財義公司補充資料的函文，是清潔隊長庚○○依
        據分層負責代為決行。
    2.被告庚○○：
      (1)工程開標時我有在場，是鎮長主持，總務邱鏈做開標
        的行政作業，監標人員是巳○○，還有很多投標的人員
        在場，最低標是財義公司，當時沒有決標，主持人子○○說依審計法來辦理，徵詢在座的參加人員都沒有意見
        ，巳○○也沒有提供主計方面法令做參考，所以子○○
        就紀錄在開標紀錄表中。
      (2)差額保證金的定存單是合約的一部分，是賀建公司與總
        務直接接洽，與清潔隊沒有關係，4 筆差額保證金之定
        存單為何沒有收下來，可能要問當時的總務。
      (3)賀建公司於85年6 月11日申請退還差額保證金99萬元，
        我收到申請書之後，有問偉伯公司的監工甲○○，他說
        百分之82工程進度已經超過，因為他監工的印章沒有帶
        在身邊，所以才沒有讓他簽名，之所以沒有會監工丁○○，是我的疏失。
      (4)至於第4 筆89萬元差額保證金申請退還部分，我不知道
        ，因為申請退還差額保證金，不用附帶附質權消滅同意
        書，質權消滅通知書是廠商接到鎮公所的公文之後，才
        會拿空白表格去秘書室洽辦，不是清潔隊的人員會拿給
        他，所以呂子煇只有送申請書，並不需要附同意書，所
        以第4 次申請，不可能有同意書送到清潔隊來，且申請
        核可之後，是邱鏈帶廠商去蓋關防的，所以清潔隊、
        呂子煇也不可能自己去蓋關防，那不是我們的工作，而
        且申請退還差額保證金經核可之後，我們清潔隊都會發
        函給包商，請他去領款，如果沒有申請書，沒有文號的
        話，我們就沒有辦法發錢，我們也就不會發函給承包商
        。
    3.被告壬○○：
      賀建公司申請退還差額保證金的事情，第1 次及最後1 次
      申請發還差額保證金，我都沒有看到，我只有承辦85年6
      月11日那次的公文。
    4.被告甲○○：
      (1)我有表示過財義公司報表價差太多，品質堪虞。
      (2)關於賀建公司85年6 月11日申請退還差額退保證金99萬
        元，是因為依據我的工作日誌，我認為他們工程有達成
        百分之82，所以跟庚○○表示已經達成百分之82的工程
        進度。
  (二)本院認定事實之依據：
    1.本件工程由次低標之賀建公司得標部分：
      (1)書證部分：
        按審計法施行細則59條規定，各機關營繕工程招標、
          比價結果，其最低標價低於底價百分之80以下者，主
          辦機關得當場保留數家廠商報價，暫緩決標，由最低
          標之廠商，當場提出說明，或限於3 日內補送成本分
          析資料；主辦機關亦應於3 日內，加以審核，如認為
          最低標價顯不合理有降低品質之虞，得敘明理由，報
          上級主管機關核准，經審計機關之同意，採用次低標
          價決標。凡有營繕工程決標價，低於底價百分之80以
          下者，除應繳納履約保證金或取具殷實保證外，主辦
          機關並得規定繳納差額保證金。
        84年8 月10日，淡水鎮公所以北縣淡清字84123204號
          函予臺北縣環保局，副本予清潔隊，內容為訂於84年
          8 月19日開標，請環保局派員監標（本院卷二p2）。
        84年8 月10日，淡水鎮公所以淡秘字第84123183號公
          告工程招標，副本予清潔隊、主計室、秘書室、政風
          室、出納、臺灣區營造同業工會（移送卷二p21-22）
          。
        84年8 月19日開標，當日有笛鈞營造、和倉營造、龍
          鼎營造、建欣營造、原正營造、財義營造、賀建營造
          等公司參與投標，底價為1,070 萬元，最低標之財義
          公司投標金額為589 萬元，次低標之賀建公司投標金
          額為849 萬元（標單原本分別在移送卷二p76-108 ，
          投標原始資料原本在在移送卷二p110-183）。該日之
          招標開標紀錄表上記載，主持人為子○○、監標為鄭
          麗卿、列席單位為庚○○、紀錄為邱鏈，開標前宣
          告事項為：1.工作期限：120 工作天。2.付款方式：
          15天估驗乙次。開標結果為：1.開標結果第6 標低於
          底價僅達55.05%，依審計法施行細則第59條規定暫緩
          決標，請最低標廠商於3 日內補送成本分析資料。
          2. 其 成本分析資料由原設計公司審核憑辦（招標開
          標紀錄表原本在移送卷二p14-18）。
        84年8 月25日，淡水鎮公所以84北縣淡清字第841244
          04號發函予偉伯公司，副本予財義公司及清潔隊，內
          容為請偉伯公司審核、分析、評估財義公司成本分析
          表（偵卷p119-121）。
        84年8 月26日，淡水鎮公所以北縣淡清字第84124981
          號發函予財義公司，副本予清潔隊，內容為貴公司84
          年8 月22日所送之海堤工程項目成本分析表為單價分
          析表非成本分析表，請貴公司於文到3 日內提出成本
          分析表（偵卷p122-123或本院卷二p3）。
        84年8 月31日，淡水鎮公所以84北縣淡清字第841251
          99號發函予財義公司，副本予偉伯公司及清潔隊，內
          容為財義公司所送成本分析表過於簡單，請補送詳細
          資料，以便分析（偵卷p124-125）。
        84年9 月11日，財義公司函覆淡水鎮公所清潔隊，副
          本予偉伯公司，內容為覆84北縣淡清字第84125199號
          ，檢送海堤工程成本分析表。清潔隊收文後，由被告
          庚○○代為決行，批文：「副本函轉偉伯公司，俟偉
          伯公司審核後再呈鎮長裁示」（偵卷p126-127或本院
          卷二p5-6）。
        84年9 月13日，淡水鎮公所以84北縣淡清字第841270
          70號函偉伯公司，副本予清潔隊，內容為請偉伯公司
          再次審核、分析、評估財義公司成本分析表（本院卷
          二p4）。
        84年9 月22日，偉伯公司以84偉工字第0922-1號函淡
          水鎮公所，內容為財義公司報表價差太多，品質堪虞
          。被告壬○○收文後，於同年9 月26日擬文：「擬依
          說明段辦理。」，被告庚○○於同年9 月26日擬文：
          「1.經分析成本相差太多，建議函報上級核備，由第
          2 低標施作。2.如裁示由財義公司承包，擬如設計單
          位建議辦理。」，會簽人員有主計主任巳○○、總務
          邱鏈、主任秘書戊○○，被告子○○則於同年9 月
          27日簽名批示：「如隊部擬，由次低標施作。」（偵
          卷p128-129或本院卷二p7-8）。
        84年10月9 日，淡水鎮公所以北縣淡秘字第84129616
          號函予臺北縣政府，副本予環保局、清潔隊、主計室
          、秘書室、偉伯公司，內容為擬依審計法施行細則第
          59條，採次低標價賀建公司得標（偵卷p130-132）。
        84年11月15日，臺北縣政府以84北府環4-1 字第3756
          46號回函予淡水鎮公所，同意採次低標。總務邱鏈
          於同年11月18日擬文：「經請示縣府結果指示，同意
          由次低標標價決標，本案依此函辦理。」，被告胡銀
          樹擬文：「儘速辦理，里民大會已說明近期開工。」
          ，主計室會簽後，主任秘書戊○○批示：「一、如擬
          。二、呈核。」，被告子○○於同年11月21日簽名（
          移送卷一p63 或移送卷二p74 或偵卷p133-134）。
        84年11月27日，淡水鎮公所函賀建公司，發文字號為
          北縣淡秘字第84136484號，內容為海堤工程經開標後
          同意貴公司營造，請即來所訂立合約手續（移送卷二
          p75）。
        84年12月4 日，淡水鎮公所與賀建公司簽海堤工程合
          約書（原本在移送卷二p1-12）。
      (2)證人部分：
        證人即參與投標之財義公司負責人辛○○結證：我有
          參與本件工程之投標，財義公司的投標金額為589 萬
          元，是依我施工的經驗、材料的價格，去訪價的結果
          ，沒有經過專業技師核算，該投標價錢是最低標，因
          為淡水鎮公所認為我的標價太低，不合理，故要求我
          提出成本分析表，偉伯公司有對財義公司的成本分析
          表加以函覆，我認為為什麼我的價格比別人都低，但
          是為何一直都不讓我施作，是否是有其他的因素，所
          以我去找鎮長子○○理論，我當時找鎮長時的態度也
          很差，對這件事情非常的不滿，鎮長沒有表示或暗示
          什麼，他就是說依法辦理（本院94年4 月27日審判筆
          錄，本院卷三）。
        證人即參與投標之賀建公司股東寅○○結證：賀建公
          司投標的標金849 萬元金額是公司決定的，我只是去
          參加開標而已，賀建公司的標金應該是第2 順位，當
          時沒有得標，我就走了（本院94年5 月20日審判筆錄
          ，本院卷四）。
        證人即淡水鎮公所總務邱鏈結證：我是84年8 月1
          日任職總務，在我負責發包的時候，還記得有很多家
          公司來參與本件的投標，84年8 月19日開標紀錄表是
          我做的，最低標是財義公司，投開標時，我都在場，
          沒有當場決標，因為次低標與最低標的價差非常多，
          其他廠商的價錢都很接近，我們是依照審計法施行細
          則第59條規定暫緩決標，不是鎮長子○○指示，當時
          是紀錄表上面簽名的人就是鎮長、主計主任、我、胡
          銀樹共同決定，並請最低標廠商檢送成本分析表，最
          後得標的廠商是賀建公司，我記得有給臺北縣政府請
          示的公文，後來他也有回函表示同意由次低標承作本
          件工程，但是要依照審計法施行細則第59條規定補繳
          差額保證金；本案就我承辦的過程之中，鎮長子○○
          沒有做什麼特別的指示，一切我都是依照相關的規定
          辦理（本院94年5 月11日審判筆錄，本院卷三）。
        證人巳○○結證：本件海堤工程在投標的時候，最低
          標的廠商是財義公司，因為依據審計法施行細則第59
          條，認為品質有問題，所以予以保留，依規定如果得
          標的金額低於底價的8 成，幾日內要補成本分析表到
          公所來（本院94年5 月11日審判筆錄，本院卷三）。
        證人即84年8 月間起擔任淡水鎮公所主任秘書之邱淑
          美結證：84年10月9 日淡水鎮公所發函取消財義公司
          得標資格的事情要呈報給臺北縣政府，我印象中是廠
          商他的標價偏低，我們考慮到品質的問題，所以依據
          當時的法令，改用次低標，後來臺北縣政府同意由次
          低標辦理，不是我們任意或非法取消最低標得標，我
          們是依據當時法令，且有請示縣政府，是縣政府同意
          的（本院94年4 月27日審判筆錄，本院卷三）。
        證人己○○結證：84年11月15日我們確實有同意淡水
          鎮公所由次低標決標，因為我們也是依據相關的法令
          規定，去覺得他這個案子有符合相關規定，所以才會
          上簽呈發這個文，我們是依據公共工程委員會他們發
          布一些關於工程方面單價的資料去推估審核的（本院
          94年5 月20審判筆錄，本院卷四）。
      (3)由上開書證及證人之證詞可知，淡水鎮公所依據審計法
        施行細則59條規定，就84年8 月19日本件工程開標結果
        ，因最低標價之財義公司589 萬元投標金額，低於底價
        1,070 萬元之百分之80以下，故由與會人員當場共同決
        定暫緩決標，由財義公司補送成本分析資料，經設計、
        監造之偉伯公司加以審核後，認為最低標價顯不合理，
        有降低品質之虞，淡水鎮公所遂報請上級主管機關即臺
        北縣環保局核准，採用次低標價之賀建公司得標，且因
        賀建公司決標價為849 萬元，亦低於底價百分之80以下
        者，故賀建公司除由煇然營造有限公司及祥瑋營造有限
        公司連帶保證外，並依規定繳納差額保證金共4 筆，各
        為33萬元、44萬元、55萬元、89萬元，共計221 萬元，
        故本件工程採由次低標之賀建公司得標，並未違法。
    2.賀建公司86年4 月30日申請退還第4 筆差額保證金89萬元
      部分：
      (1)書證部分：
        84年12月6 日，淡水鎮農會函覆質權人淡水鎮公所及
          存款人賀建公司，內容為農會已將4 筆各為33萬元、
          44萬元、55萬元、89萬元之定期存款單辦妥質權登記
          （定期存款單影本在移送卷三，證物七，84年12月6
          日函文原本在移送卷二p13）。
        蓋有淡水鎮公所大印之質權消滅通知書，由淡水鎮農
          會於85年2 月27日、85年6 月24日、86年4 月30日收
          文，分別為85年2 月27日消滅33萬元、85年6 月24日
          消滅44萬元與55萬元共2 筆、86年4 月30日消滅89萬
          元（影本在移送卷三，證物七p7-9或偵卷p220-222）
          。
        賀建公司申請退還差額保證金之流程及相關資料如下
          ：
          Ａ、第1 筆差額保證金33萬元部分，無申請資料。
          Ｂ、85年6 月11日，賀建公司申請退還第2 筆差額保
              證金44萬元及第3 筆差額保證金55萬元，共計99
              萬元，申請內容為：「查本公司承包貴所本鎮垃
              圾場海堤工程，進度已達百分之82，請准予退差
              額保證金99萬元正。」，被告庚○○擬文：「擬
              同意所請，依合約21條第2 款規定。」，主計主
              任巳○○會簽：「擬請依工程合約規定辦理。」
              ，財政課長陳仁義會簽：「擬如主計擬。」，總
              務邱鏈蓋章，主任秘書戊○○於同年6 月12日
              簽名，並蓋子○○（乙）章，批示：「如主計擬
              」（移送卷一p15 或移送卷一p28 或偵卷p152或
              本院卷一p264）。嗣於85年6 月17日，淡水鎮公
              所函賀建公司，發文字號為85北縣淡清字第1873
              5 號，內容為貴公司承包海堤工程，申請退還差
              額保證金99萬元事宜，本所同意辦理（本院卷一
              p263）。
          Ｃ、第3 筆差額保證金89萬元部分，無申請資料。
      (2)證人之證詞：
        被告呂子煇以證人身分具結作證稱：我在承包工程之
          後，有提出定期存款單，用途是繳交4 筆差額保證金
          及1 筆保固金，差額保證金已經在工程進度及完工的
          時候都領回了，保固金部分還沒有領回，那張保固金
          之定期存款單已經扣案；我有送退還第4 筆89萬元差
          額保證金之申請書及質權消滅通知書去清潔隊，他們
          辦完之後，我沒有收到淡水鎮公所通知發還的函文，
          是主辦單位通知我去拿的（本院94年7 月8 日審判筆
          錄，本院卷四）。
        證人戊○○結證：一般退還差額保證金，是依照工程
          的執行度來退款，主計、總務那邊如果沒有意見的話
          ，就會通過申請；淡水鎮公所的處理流程為，廠商申
          請書進來，承辦業務單位會簽上來，會財政、主計、
          總務辦理，再到我們這邊，另外照理來說是要會建設
          課監工，但有的就認為工程可以的話，比較單純的話
          ，就沒有會建設課；退還差額保證金的層級也是到二
          層就可以決行；我們有專門保管公印的人（本院94年
          4 月27日審判筆錄，本院卷三）。
        證人邱鏈結證：我接了總務之後，依照以前的慣例
          ，我們只要確定質權設定給我們之後，就將定期存款
          單交還廠商自行保管，所以本件的定期存款單並沒有
          放在淡水鎮公所，誰保管不是重點，重點是質權有無
          設定給我們；本件我們有向賀建公司收取4 筆差額保
          證金，是用4 張定期存款單，將質權設定給淡水鎮公
          所；後來因為本案的發生，公所內有開會，之後我們
          的定期存款單就決定由財政課保管；質權如果要消滅
          ，領回定期存款單的流程是，廠商要寫申請書到公所
          收文掛號，確認工程進度後，承辦單位會把核准的文
          拿來給我，我再帶去給監印用印，才能把質權消滅；
          官防不是任何人都可以接近，由秘書室監印負責管理
          （本院94年5 月11日審判筆錄，本院卷三）。
        證人即秘書室監印人員丑○○結證：我是自81年6 月
          1 日起至92年1 月7 日止在秘書室擔任過監印，工作
          都是幫人蓋印，幾乎拿來我就蓋，我不知道作用，坦
          白說我都不懂，在公文形式上會看是否已經蓋決行章
          ，但沒辦法記得是誰拿質權消滅通知書讓我蓋大印的
          ，質權消滅並沒有決行章，拿來我就蓋，不過淡水鎮
          公所的大印不可能會被人偷蓋，因為我都在，而且不
          可能是廠商自己拿東西給我蓋大印，一定有鎮公所裡
          面的人陪同來，我才會蓋；我在蓋印之前，照規定要
          登記公文，登記簿是我掌管負責填寫，但登記簿的填
          寫內容並沒有百分之百登記起來，有時候並沒有登記
          ，我承認我的過失，有時候蓋印信我不知道其重要性
          ，想說就算了，不要去登記，所以是否要登記全憑我
          自己的意思，因為也沒有管的這麼嚴，但不會就特定
          某個人或某個單位送來的公文未加登記；86年4 月30
          日這份質權消滅通知書上的印章是淡水鎮公所的印信
          不會錯，不可能被盜蓋（本院94年7 月8 日審判筆錄
          ，本院卷四）。
      (3)依上開書證及證人之證詞，可知：
        差額保證金若以定期存款單方式為之，且已設定質權
          予淡水鎮公所，則承辦之總務人員依當時慣例，並不
          會保管定期存款單，而係交承包廠商自行保管，是本
          案之差額保證金定期存款單交由賀建公司保管，並非
          特例或有何違法之處。
        另外，廠商申請退還差額保證金，不論從廠商提出申
          請書、淡水鎮公所內部相關人員審核、發文同意廠商
          領取，乃至質權消滅通知書之蓋用淡水鎮公所關防大
          印，均有一定之控管流程，證人丑○○縱未一一就蓋
          用大印之案件加以登記，惟其亦明白證述公所之大印
          不可能被盜蓋。
        又本件工程卷宗內，雖無賀建公司第3 次申請退還差
          額保證金89萬元之申請書，惟第1 次於85年2 月間申
          請退還差額保證金33萬元之資料，經本院查詢後，該
          申請書亦係付之闕如，起訴書竟差別待之而未認為違
          法，殊難理解。準此，起訴書認被告壬○○、庚○○
          2 人基於圖利呂子煇之意圖，在賀建公司尚未提出退
          還第4 筆差額保證金之申請書情況下，私自出具質權
          消滅同意書（蓋上淡水鎮公所關防）予淡水鎮農會，
          由呂子煇於86年4 月30日領回第4 筆保證金云云，實
          屬無據。
        至於賀建公司申請退還第4 筆差額保證金時，本件工
          程已否完成，雖足以影響申請後審核之結果，惟系爭
          工程之是否准予驗收，本即延宕多時，各該被告及證
          人之間，主觀上之認知亦有不同，被告庚○○、張進
          義、甲○○、呂子煇均認為已驗收通過，故難遽認被
          告壬○○、庚○○就此部分有何圖利之意圖。
六、起訴書犯罪事實四部分：
    被告賀建公司呂子煇承攬本案海堤工程後，為求偷工減料，
    自始即未按照合約圖施工，原合約規定應施作1x1x1 石籠32
    9 個、1. 5x1x1石籠334 個、2x1x1 石籠339 個、2.5x1x1
    石籠344 個、3x1x1 石籠349 個、4x1x1 石籠350 個，每個
    石籠應分3 層填滿（每個石籠均為1 米高），以2 條拉力鐵
    線絞緊、石籠不得有壓扁或擠歪變形之情事發生；惟呂子煇
    均以現場盜採海石充之，由於海石過大，無法裝入石籠，故
    以大小不等之塊石相互堆砌，外罩1 至2 層隔網之方式施工
    ，被告即監工丁○○與甲○○2 人亦未阻止，仍於監工日報
    表上偽填「施作石籠工程」，並據以按工程進度於85年3 月
    25日核發第1 筆工程款352 萬854 元予賀建公司；之後甲○○瞭解上開施工法完全與圖說不符，終究無法通過驗收，乃
    於85年4 月5 日以85偉工字第0405之1 號致函予賀建公司暨
    淡水鎮公所，略以：「賀建公司承攬海堤工程未依合約書之
    施工圖說施工，雖一再與現場人員指導溝通糾正，仍未見改
    進」，呂子煇為掩飾其偷工減料事實，竟於同年4 月18日函
    覆表示：「依設計圖施工數次，經不起海浪衝擊，數次被海
    浪捲走，致無法施工，經數次嘗試後才發展出目前施工端面
    始告穩定，經本公司主任技師計算滑動安全係數全無問題」
    ，被告庚○○、甲○○、丁○○等人雖明瞭上開說詞係屬飾
    詞狡辯，但為求承包商利益，仍於85年5 月3 日召開海堤部
    分變更設計協調會，會中甲○○坦承呂子煇始終未按圖說施
    工，導致不得不變更設計，否則日後無法進行驗收；該次會
    議討論過程中並未同意變更設計，主席戊○○亦未作出結論
    ，惟事後被告庚○○、壬○○2 人竟偽造會議結論第2 點：
    「施工單位依據變更後之圖面施工」、第6 點「請設計單位
    儘速於5 月底前將變更書圖送本所核備，請施工單位復工」
    ，藉以掩飾呂子煇偷工減料之事實。經查：
  (一)訊據被告庚○○、壬○○、甲○○、呂子煇、丁○○均堅決
    否認有此部分犯行，其等之辯解及本院認定事實之依據如下
    ：
    1.被告庚○○：
      (1)工程的東西我不瞭解，有無偷工減料我不清楚。
      (2)85年5 月3 日變更設計有通過，之後偉伯公司有補圖來
        ，賀建公司也有停工報告，我有擬依協調會結論辦理，
        所以本案是鎮長批示如擬，後來報環保局，也有公文核
        備下來，因為內容沒有新增的項目，只有在原來的內容
        、數據做修正，所以丁○○、乙○○在內簽裡面說無法
        比對，我有另外寫一個公文，表示只有數據的變更，沒
        有新增，沒有無法比對的問題。
    2.被告壬○○：
      (1)本件工程實際工作天應該是由設計監造單位甲○○來計
        算，我不知道。監工日誌應該是有送到清潔隊，但是這
        麼久了，我忘記我當時是否有看。
      (2)整個案子的過程，我們有把整個案子的卷宗資料送給丁○○，但是我忘了是給他原本還是影本，因為他是監工
        ，應該都會送給他們，不過這麼久了，我忘記交給誰了
        ，是否是我交給監工，我也忘記了。
      (3)85年5 月3 日變更設計協調會當天我是擔任紀錄，沒有
        發言，手工原稿不知道在何處。
    3.被告甲○○：
      (1)依照慣例，是由施工單位製作監工日誌，本案監工日誌
        是我製作的，我有蓋章。
      (2)本件工程後來有設計變更，85年5 月3 日我也有去開會
        ，也有補圖去。
    4.被告呂子煇：
      我在施工的時候，每一層我都有照相，我確實有一層一層
      施作，只是底下是放大石頭，不是說整個用鐵絲網圍起來
      。
    5.被告丁○○：
      我是監工人員，但都沒有實際去監工，是因為主辦單位沒
      有把預算書、圖及合約給我。
  (二)本院認定事實之依據：
    1.本件海堤工程施工之過程：
      (1)84年12月7 日，被告壬○○擬具海堤工程開工報告，並
        擬文：「請設計及監工單位派員屆時監工。」，相關人
        員簽核後，主任秘書戊○○蓋用被告子○○（乙）章（
        移送卷一p72 或移送卷一p210或本院卷二p11）。
      (2)84年12月7 日，淡水鎮公所以北縣淡清字第84138450號
        函臺北縣環保局，內容為檢送海堤工程經費計849 萬元
        正之領款收據、開工報告書及工程合約書（本院卷二p1
        2-15）。
      (3)84年12月8 日，淡水鎮公所以84北縣淡清字第84138449
        號函偉伯公司，內容為海堤工程訂於84年12月12日正式
        開工（本院卷二p10）。 本件工程亦如期於84年12月12
        日開工。嗣淡水鎮公所於84年12月18日，以北縣淡清字
        第84139817號函予臺北縣環保局，內容為貴局補助海堤
        工程經費在案，該工程已於84年12月12日正式開工，請
        備查（本院卷二p16）。
      (4)84年12月22日，被告壬○○簽請建設課派員協助監工，
        技士胡志仁代理課長於同年12月23日會簽：「請汪技士
        督導監工。」，被告丁○○會簽：「請提供工程合約以
        利協助監工。」，政風室主任陳河海會簽：「重大工程
        （600 萬元以上）委託監造公司應派員負責監工外，本
        所仍須派員監工抽驗。」，主任秘書戊○○於同年12月
        23日簽名，並蓋被告子○○（乙）章，旁邊批示：「如
        擬。」（移送卷一p73 或移送卷一p209或偵卷p153）。
      (5)85年1月25日，臺北縣環保局函淡水鎮公所，發文字號
        為84北環場字第35261號，內容為貴所辦理海堤工程請
        依照「公共工程施工品質管理制度」加強督工，實施品
        管（本院卷二p27-39）。
      (6)85年1 月26日，臺北縣環保局函淡水鎮公所，發文字號
        為84北環場字第33841 號，內容為檢還貴所辦理海堤工
        程領款收據乙紙（本院卷二p26）。
      (7)85年2月3日，淡水鎮公所函臺北縣環保局，副本予清潔
        隊，發文字號為北縣淡清字第85103682號，內容為海堤
        工程經費計446 萬9,750 元正之領款收據，請查照惠撥
        （本院卷二p24-25）。迨85年6 月26日，淡水鎮公所再
        函臺北縣環保局，發文字號為北縣淡清字第85120555號
        ，內容為檢送海堤工程第2 期經費446 萬9,750 元整之
        領款收據，請查照惠撥（本院卷二p57-58或本院卷二p6
        3-64）。
      (8)本件工程於85年3 、4 月間之施工情形，有彩色相片37
        張在卷可參，即85年3 月2 日相片3 張、3 月8 日相片
        8 張、3 月9 日相片1 張、3 月25日相片6 張、4 月17
        日相片10張，其餘日期無法辨識（移送卷三，證物五扣
        押物編號005-1）。
      (9)85年7 月31日，賀伯颱風來襲。災害前攝有彩色相片4
        張：85年7 月14日2 張、7 月19日1 張、7 月23日1 張
        （移送卷一p186）。災害後攝有彩色相片6 張，拍攝日
        期為85年8 月2 日（移送卷一p187）。
      (10)85年8 月5 日，淡水鎮公所開會通知單，發文字號為北
        縣淡清字第85125011號，內容為海堤工程賀伯颱風過後
        工程毀損善後處理協調會，受通知出席人員有臺北縣環
        保局、偉伯公司、賀建公司、丁○○、財政課、主計室
        、清潔隊（本院卷二p65）。
      85年8 月9 日，賀伯颱風過後工程毀損善後協調會會議
        紀錄及結論，主持人為戊○○，紀錄江淑郁，出席人員
        為被告呂子煇、甲○○（移送卷一p74 或移送卷一p184
        -185或本院卷二p78-79）。
      85年8 月10日，偉伯公司函淡水鎮公所，發文字號為85
        偉工字第0816-1號，內容為檢送海堤工程受賀伯颱風侵
        襲受損之損害清單、變動單價分析表、損害圖說（移送
        卷一p199 -204 或本院卷二p72-77）。
      85年8 月14日，賀建公司函淡水鎮公所，副本予偉伯公
        司，發文字號為賀建字第850814號，內容為因遭賀伯颱
        風損失慘重，請公所依合約第18條辦理補償，並准予展
        延工期60工作天，後附損害清單、變動單價分析表及災
        害前相片4 張、災害後相片6 張。被告庚○○擬文：「
        1.依監工單位偉伯公司85年8 月16日85偉工字第0816-1
        號函說明段三辦理。2.本工程乃臺北縣環保局全額補助
        工程，擬將災害損害補償及展延工期40工作天函請臺北
        縣環保局審核辦理。3.呈核」，主任秘書戊○○於8 月
        20日擬文：「1.如隊長擬，將賀建公司及偉伯公司來函
        ，呈轉縣環保局辦理。2.呈核。」，代理鎮長盧慶忠於
        8 月20日批示（移送卷一p75 ，移送卷三，證物五扣押
        物編號007 之p28-34）。
      85年8 、9 月間之工程狀況，有85年8 月20日相片2 張
        ，9 月15日相片6 張附卷可資佐證（彩色相片在移送卷
        三，證物五扣押物編號005-2，其餘無日期）。
      85年8 月22日，淡水鎮公所函臺北縣環保局，發文字號
        為85北縣淡清字第85126378號，副本予賀建公司、偉伯
        公司及清潔隊，內容為因賀伯颱風襲捲擬展延工期40工
        作天，請審核賜覆（移送卷一p196或本院卷二p66-71或
        本院卷二p84）。
      85年9 月12日，臺北縣環保局函淡水鎮公所，發文字號
        為85北環場字第32038 號，內容為貴所辦理海堤工程，
        因賀伯颱風襲捲損壞，擬展延工期乙節，本局同意備查
        ，受損部分請依工程合約第18條規定辦理。如增加經費
        ，請自行籌措財源。被告壬○○於收文後擬文：「擬依
        工程合約書辦理。」，會簽人員有主計主任巳○○：「
        請自行協調，並依規定辦理。」，財政課長陳仁義、被
        告庚○○、政風室主任賈方舟、建設課長卯○○均有會
        簽，主任秘書戊○○擬文：「1.如擬。2.呈核。」，代
        理鎮長盧慶忠簽名並批示：「請依法辦理。」（移送卷
        一p195或本院卷二p81-83）。
      85年10月8 日，淡水鎮公所函賀建公司，副本予清潔隊
        及環保局，發文字號為85北縣淡清字第85130739號，內
        容為貴公司承包海堤工程因賀伯颱風襲捲損壞，展延工
        期40個工作天，經環保局核備同意所請，另受損部分依
        工程合約書第18條規定，本所歉難所請，請查照（移送
        卷一p192或本院卷二p80）。
    2.監工日誌部分：
      (1)書證部分：有賀建公司84年12月份及85年1 月份營造監
        工日誌4 張及工程估驗單2 張（原本在移送卷三，證物
        六扣押物編號002 之p1-6），85年2 月至同年9 月份
        之監工日誌（移送卷一p217-233），85年度工作天氣表
        （原本在移送卷一p188）等在卷可考。
      (2)起訴書所指被告呂子煇為求偷工減料，自始即未依合約
        施工，且以盜採海石充之云云，惟此據被告呂子煇否認
        在卷，質以證人甲○○結證稱：在變更設計之前，賀建
        公司有按照原始的設計圖就是石籠施工，當時施作範圍
        很低，浪還打不到，且我們有挖基礎下去，所以在上面
        施作東西是很安全的，很好施工，但是上來的時候，是
        季風時節，浪一過來，就會打垮，我之前筆錄有說做不
        下去，是因為第2 層比較高，受到波浪的影響很重，石
        籠要整個做完之後，才能發揮作用，施工期間，浪一來
        ，把整個石籠都捲去海裡，所以他們沒有辦法施工，他
        們還是作不起來，另外我之前筆錄中說承包商用的石材
        都是在鄰近海邊挖的，是我自己猜測的，我沒有看到（
        本院94年6 月29日審判筆錄，本院卷四），據此，堪認
        被告呂子煇應無上開偷工減料或盜採海石情事。
      (3)詢之被告呂子煇結證稱：監工日誌是賀建公司填寫，交
        給偉伯公司確認，在變更設計之前，我們的施工方法也
        是屬於石籠的一種，所以我們一直記載是石籠施工（本
        院94年7 月8 日審判筆錄，本院卷四），是被告甲○○
        85年5 月3 日變更設計以前，在監工日誌上記載施作石
        籠工程，並無違誤。
      (4)起訴書認被告丁○○偽填監工日誌部分：
        徵諸卷附監工日誌，其上並無被告丁○○之簽名蓋章
          。訊據被告丁○○亦已坦承：施工日誌由承包商每日
          去做日誌，監工日誌由監工人員每天到現場看承包商
          所作的哪些工項的施工情形去做抽查的紀錄，公共工
          程如果沒有監造單位，是由技士本身負責去監督承包
          商施作的每個工項是否合乎設計圖，如有委託監造單
          位，這個工作由監造單位負責去做的，84年12月22日
          清潔隊發函要求我協助這個工程的監工，本件海堤工
          程指派由我負責監工之後，我的處理方式為簽呈中我
          有簽註意見請提送工程合約、設計書以利協助監工，
          但本件工程在簽了那個簽呈後，業務單位沒有把工程
          合約、設計書提到建設課，所以一直沒有到現場去參
          與這件工程監工，施工或監工日誌也沒有送我確認過
          等語明確。
        證人卯○○結證稱：監造單位他們會寫工程日誌，所
          以建設課的監工就不需要再做了，但是他要副署蓋章
          （本院94年4 月13日審判筆錄，本院卷三）。
        證人甲○○結證以：施工日誌的製作流程，因為海事
          工程跟其他工程不一樣，海事工程是隨著潮汐變動的
          ，有時候白天是乾潮，有時候晚上是乾潮，如果乾潮
          是晚上，我們建設人員都不在場，除非是打混擬土等
          重要的工程剛好要進行，所以是由施工單位做施工日
          誌，再由監工單位來確認，確認之後，就保存起來，
          放在承包商那邊，本件工程請款的時候，監造單位需
          要提供施工日誌、工程的進度，大約是這樣，這些資
          料是提供給業主單位，我不知道這些資料給業主單位
          之後，他們怎麼處理（本院94年6 月29日審判筆錄，
          本院卷四）。
        證人呂子煇亦結證：我們公司填載的監工日誌，沒有
          拿給丁○○去確認，我們直接送給監工單位偉伯公司
          （本院94年7 月8 日審判筆錄，本院卷四）。
        準此，被告丁○○既身為監工人員，竟以未收到設計
          書圖及合約為由，未據實前往現場監工，亦未於監工
          日誌上據實審核、簽名用印，實有其行政上疏失，惟
          此究與偽填監工日誌不同，起訴書認被告丁○○偽填
          監工日誌，容有誤會。
      (5)就賀建公司領取第1 期工程款352 萬854 元部分：
        因賀建公司於變更設計之前既有據實施工，依據被告
          甲○○陳述及所填載之監工日誌，本件工程前期亦無
          延宕情事，證人丁○○亦結證稱：分期領取工程款的
          公共工程，在辦理分期給付承包商款項時的手續，如
          果在建設課承辦的流程，沒有監造單位的話就是我們
          承辦的技士跟承包商到現場去丈量這段期間他所實際
          完成的數量，由承辦的技士去寫工程估驗單，由承包
          商確認估算的數量有無錯誤。有監造單位由監造單位
          跟承包商到現場去丈量，由監造單位去寫工程估驗單
          再送給主辦單位，由主辦單位自己依照工程合約的條
          款去簽辦等語在卷（本院94年7 月22日審判筆錄，本
          院卷五），故賀建公司據以申請領取第1 期工程款35
          2 萬854 元，並無違法。
        至於被告丁○○未於監工日誌上表示意見，因證人鄭
          麗卿已結證：該份後面的施工日誌在製作及審核上，
          估驗單上面已經有包商及包商的技士人員簽名，且監
          造公司也已經有簽證過了，所以業務單位審核上就沒
          有問題，請領估驗款時，沒有讓被告汪表示意見，是
          沒有影響的等語明確（本院94年5 月11日審判筆錄，
          本院卷三），是此部分自不生影響。
    3.85年5 月3 日變更設計協調會：
      (1)按82年12月4 日修正公布之「各機關委託技術顧問機構
        承辦技術服務處理要點」第17點後段規定，各機關委託
        技術顧問機構辦理技術服務案件，訂約後如須變更設計
        ，除經上級主管機關授權辦理者外，主辦機關應敘明變
        更理由，連同各方責任歸屬等有關資料，函報上級主管
        機關同意後，始得辦理。
      (2)此部分相關書證：
        85年4 月5 日，偉伯公司函賀建公司，副本予淡水鎮
          公所，文號為85偉工字第0405-1號，內容為貴公司承
          攬淡水鎮垃圾場海堤工程，未依合約書規定之施工圖
          說施工，即請改進。被告庚○○代為決行批示：「俟
          賀建營造有限公司提報改進措施後函報縣環保局核備
          」（偵卷p135- 136 或本院卷二p42-43）。
        85年4月18日，賀建公司函偉伯公司申請變更設計，
          副本予鎮公所、清潔隊，內容為經依設計圖施工數次
          、經不起海浪之衝擊，數次被海浪捲走，致無法施工
          ，經數次嘗試才發展出目前施工端面始告穩固，並經
          本公司主任技師計算滑動安全係數全無問題，請鎮公
          所清潔隊與偉伯公司准予變更設計。被告庚○○於4
          月24日擬文：「定85年5 月3 日上午10時召集承包商
          、設計監造偉伯公司、縣環保局、建設課丁○○技士
          、政風室、主計室、財政課研議之。P.S 請邱秘書主
          持」，被告子○○於4 月27日批示：「如隊部擬。」
          （偵卷p137或本院卷二p45）。
        85年4 月29日，淡水鎮公所通知開會，發文字號為85
          北縣淡清字第85112381號，由被告庚○○代為決行並
          核章，開會時間：85年5 月3 日（星期五）上午10時
          ，地點：本所2 樓資料中心，主持人：戊○○，聯絡
          人：庚○○，出席人員：偉伯公司、賀建公司、縣環
          保局、建設課丁○○技士、政風室、主計室、財政課
          （偵卷p138或本院卷二p44）。
        85年5 月3 日，海堤工程部分變更設計協調會議紀錄
          ，該日出席人員有呂子煇、甲○○、辰○○、己○○
          、庚○○、陳仁義、巳○○、丁○○、主席為戊○○
          ，紀錄係壬○○（移送卷一p21 或移送卷一p70-71或
          移送卷一p208或偵卷p141-142）。會議內容為：第1
          點，變更設計後應於原合約書金額範圍內辦理。第2
          點，施工單位依據變更後之圖面施工。第3 點，變更
          後之材料增減由設計單位依實際數量增減。第4 點，
          變更服務費由原設計單位免費提供。第5 點，請施工
          單位於85年5 月4 日呈送停工報告書。第6 點，請設
          計單位儘速於5 月底前將變更書圖送本所函報環保局
          核備後，請施工單位再行復工。
        85年5 月4 日，淡水鎮公所函賀建公司、偉伯公司與
          環保局，發文字號為85北縣淡清字第85113865號，內
          容為檢送海堤工程部分變更設計協調會會議紀錄（移
          送卷一p207或偵卷139-140 或本院卷二p46）。
        85年5 月4 日，賀建公司函淡水鎮公所清潔隊，申請
          准予停工，副本予偉伯公司，內容為因變更設計，於
          85年5 月4 日起請准予停工。被告壬○○於5 月6 日
          擬文：「擬同意停工」，被告庚○○於同日擬文：「
          依85年5 月3 日協調會結論辦理。」，會簽人員為鄭
          麗卿、陳仁義、卯○○、賈方舟、主任秘書戊○○，
          被告子○○於同年5 月10日批示：「如（庚○○）擬
          。」（偵卷p143）。
        85年5 月15日，淡水鎮公所函臺北縣環保局，發文字
          號為85北縣淡清字第85113933號，內容為賀建公司承
          包海堤工程，因變更設計提出停工報告，請准予核備
          （偵卷p144-145或本院卷二p48-50）。
        85年5 月28日，偉伯公司函淡水鎮公所，發文字號為
          85偉工字第0528-1號，內容為檢送海堤工程部分變更
          設計預算書圖各5 份（原本在移送卷二p327-343）。
          被告庚○○擬文：「將變更設計之預算書圖函送臺北
          縣環保局審核後，再行復工。」，會簽人員為卯○○
          、巳○○，主任秘書戊○○於同年6 月5 日簽名，並
          蓋子○○（乙）章（偵卷p146-147或本院卷二p52-5
          3）。
        85年6 月5 日，淡水鎮公所函請臺北縣環保局審核變
          更設計預算書圖（偵卷p148-149或本院卷二p51）。
        85年6 月6 日，偉伯公司函淡水鎮公所，發文字號為
          85偉工字第0606-1號，內容為檢送海堤工程因申請部
          分變更設計而報請停工，停工報告書。被告庚○○批
          示：「將停工報告傳真給縣環保局存文。」（本院卷
          二p54-55）。
        85年6 月11日，臺北縣環保局函淡水鎮公所，發文字
          號為85北環場字第15966 號，內容為海堤工程因變更
          設計提出停工報告，在不影響原設計功能下，請依相
          關規定本權責辦理。被告壬○○擬文：「擬依相關規
          定辦理，文存查。」，被告庚○○代為決行批示：「
          如擬」（本院卷二p56）。
        85年6 月13日，臺北縣環保局發函予淡水鎮公所，發
          文字號為85北環場字第19713 號，內容係：所送海堤
          工程之變更設計預算書圖，請貴所列入工程決算及竣
          工書圖內辦理。被告壬○○擬文：「擬請承包商文到
          3 日內辦理復工。」，被告庚○○擬文：「1.竣工驗
          收時依變更設計書圖驗收，工程決算亦同。2.復工後
          請監工單位及人員加強監工。3.颱風季節已到，請儘
          速施作。」，會簽人員為巳○○、陳仁義、卯○○，
          被告丁○○擬文：「如有新增項目，應先行辦理」，
          主任秘書戊○○於同年6 月24日蓋章，並蓋被告陳俊
          哲（乙）章（移送卷一p206或偵卷p150-151或本院卷
          二p60）。
        85年6 月24日，淡水鎮公所函偉伯公司及賀建公司，
          發文字號為85北縣淡清字第85119742號，內容為變更
          設計預算書圖經臺北縣環保局審核同意列入工程決算
          及竣工書圖內辦理，請依變更後之書圖施工（本院卷
          二p59）。
        85年6 月25日，變更設計後，賀建公司向清潔隊申請
          准予復工。被告壬○○擬文：「本所同意復工，並知
          會汪技士屆時監工。」，被告庚○○擬文：「1.如擬
          。2.發函通知偉伯公司監工及丁○○3.副本函知環保
          局知照。」，並代為決行（移送卷一p205）。
        85年6 月26日，淡水鎮公所函賀建公司、偉伯公司，
          發文字號為85北縣淡清字第85120335號，內容為環保
          局同意變更後申請復工，本所同意復工（本院卷二p6
          1-62）。
      (3)證人之證詞：
        證人甲○○結證：在設計的時候，所使用的石材因為
          海堤工程我們主要把海堤擺在碎波帶，要以石頭的重
          量吸收波浪的能量，亦即消波，以避免垃圾被捲走，
          我們考量到北新莊的石頭都不大，小石頭對浪的抵抗
          力量很弱，所以我們用石籠把小石頭放在石籠裡面，
          變成1 個大石頭，等於就是把1 個大石頭放在那邊抵
          抗波浪，所以我們才設計用石籠來克服大石頭的欠缺
          ，在變更設計之前，所看到施工的情形，就是按照石
          籠，當時那時候很低，浪還打不到，且我們有基礎下
          去，所以在上面施作東西是很安全的，好施工，但是
          上來的時候，是季風時節，浪一過來，就會把他打垮
          ，因為當時他們第2 層之後作不起來，他們研發要用
          大石頭固在那邊，我有寫信給他們，在85年4 月5 日
          時要他們改進，所以承包商請求變更設計，由我們公
          司工程師審核之後，認為既然他們可以取得大石頭，
          對工程是有正面的影響；本件設計是5 、6 月做的，
          我原來預計從7 月開始施工，不會在冬季施工，如果
          是冬季施工的話不會這樣設計，所以變更設計與後來
          施工季節非常有關係，季節風過來之後，風很強，浪
          很大，不適合用石籠的方式施工，用大石頭方式來施
          工才適合，變更設計的關鍵因素用大石頭代替小石頭
          ，用大石頭的話，原先的網子就不需要了，所以網子
          的錢可以扣掉，所以我把金額扣下來42萬元，此部分
          決算書裡面有詳細的記載（本院94年6 月29日審判筆
          錄，本院卷四）。
        證人巳○○結證：我知道有召開變更設計協調會的事
          情，85年5 月3 日我有參與變更設計協調會，主計單
          位參與該會議，是因為變更設計會影響工程的金額，
          環保局也有派人參加，我印象中有講不要付增加的設
          計費，為了網子的問題，所以才開協調會，在最後結
          論，主持人有報告一下子，把結論講出來，結論就是
          會議紀錄上這6 點（本院94年5 月11日審判筆錄，本
          院卷三）。
        證人戊○○結證：85年5 月3 日確實有開變更設計協
          調會，是我主持的，且上級機關也有派人來，會中大
          家都沒有意見，結論即准予工程做這樣的變更，並非
          無中生有的結論，所以偉伯公司後來應該是依據結論
          送了5 份資料，後來85年6 月13日北縣環保局回函同
          意我們變更設計書圖，庚○○、壬○○應該是沒有偽
          造85年5 月3 日召開的變更設計會議結論（本院94年
          4 月27日審判筆錄，本院卷三）。
        證人辰○○結證：85年5 月3 日會議，當時結論是否
          是這樣我不知道，我們去就是先簽名，之後的結果他
          們會給我們，當天有作成結論，就是如會議結論所載
          ，有會議結論之後，一定要報到縣環保局來，要經過
          這個程序（本院94年5 月20日審判筆錄，本院卷四）
          。
        證人己○○結證：85年5 月3 日我有參加變更設計協
          調會，是否是先簽到、有無發言及當時會議作成什麼
          樣的決定，因為時間太久而不記得了，但有在會議結
          論上面先簽名後才離開，後來該次變更設計協調會的
          結論有繕打完後，以正式公文給縣環保局，該公文應
          該是與當時開會的結論相符（本院94年5 月20日審判
          筆錄，本院卷四）。
      (4)依據上述書證及證人所言，被告丁○○與此部分毫不相
        干，起訴書認被告丁○○為共犯，實屬謬誤。另因本件
        工程係由於被告甲○○設計伊始，並未考慮若未遵期開
        工，將受季節、氣候、潮汐等因素影響，自有應受非難
        之處，惟由此亦可知，嗣後賀建公司無法依圖施作，並
        非被告呂子煇偷工減料之故，賀建公司申請變更設計，
        其來有自。另85年5 月3 日變更設計協調會，既經與會
        人員達成結論，並經主管機關審核通過，已如上述，自
        無起訴書所指之被告庚○○、壬○○事後偽造該會議紀
        錄第2 點、第6 點，藉以掩飾被告呂子煇偷工減料之可
        言。
七、起訴書犯罪事實三部分：
    前開海堤工程之監工為淡水鎮公所建設課技士丁○○、監造
    單位為偉伯公司甲○○，按合約規定全案工程應於120 工作
    天完成，惟全案於84年12月12日開工，至85年9 月18日報請
    完工，扣除85年5 月4 日至同年6 月25日以變更設計停工及
    天候不良因素外，監工日報表上註記實際施作131 天，理應
    以每延誤工期1 天扣款千分之1 ，惟被告即承辦人壬○○、
    庚○○、監工丁○○、監造甲○○卻不予理會，亦未如實於
    結算書上登載扣款，此部分圖利賀建公司達9 萬3,390 元云
    云。經查：
  (一)訊據被告庚○○、壬○○、甲○○、丁○○均堅決否認有此
    部分犯行，皆辯稱：本件工程有按期施工，扣除因故無法施
    作之日數，並無延誤工期等語，彼等所辯互核相符。
  (二)再查，本件工程係於84年12月12日開工，依合約所示，工期
    為120 日，最後於85年9 月14日完工。惟其間曾經合法變更
    設計，自85年5 月4 日停工，至同年6 月25日復工，另因85
    年7 月31日賀伯颱風來襲，依規定展延工期40日，此均分別
    詳述如前，是上開停工及展延工期部分，均應予以扣除。經
    計算後，本案工程實無工期延誤之情形，起訴書忽略賀伯颱
    風來襲而延展工期40日，致認工期有延誤須予扣款云云，容
    有誤會，故被告壬○○、庚○○、甲○○、丁○○就此部分
    並無未扣款而圖利賀建公司之犯行。
八、起訴書犯罪事實五部分：
    被告甲○○根據前開變更設計協調會之結論，更改施工圖說
    ，取消各個石籠組立而以條狀石籠方式施工，其構造設計為
    第1 層4 條石籠、第2 層2 條石籠、第3 層2 條石籠、第4
    層2 條石籠、第5 層1 條石籠、第6 層1 條石籠，每條石籠
    仍為1 米高，其內應堆放3 層石塊，各條石籠斷面組成標準
    階梯形，石籠間不得有擠壓、變形情事，藉重力以穩固其整
    體結構；然被告呂子煇仍不理會變更設計圖說之規定，逕自
    濫行施工，被告監工丁○○、甲○○2 人明知上情，竟予包
    庇，未依職權提出糾正。由於賀建公司施作本案海堤工程是
    以大、小石塊相互疊放，其斷面未確實組立成方形，石塊間
    無法緊密連結（部分滑動將牽連整體坍塌），致85年7 月31
    日賀伯颱風來襲，全線毀損（如賀建公司85年8 月14日賀建
    字第850814號函暨附件照片，顯示呂子煇未按圖施工之作法
    ，根本無法抵擋天然風雨之侵蝕），惟災變後之復建工程，
    呂子煇為節省成本仍以原方式施工。上開工程於86年1 月31
    日進行驗收，淡水鎮公所指派建設課技士乙○○、丁○○、
    甲○○、清潔隊主辦庚○○、壬○○、主計室主任巳○○等
    人進行驗收；驗收時渠等發現海堤工程現場因賀伯颱風毀損
    處仍有40餘米未予修復，承包商呂子煇未確實依照圖說施作
    石籠工程，塊石疊放處隔網破損、塊石裸露，按理驗收應不
    予通過，但被告乙○○、丁○○、甲○○、庚○○、壬○○
    等人基於圖利被告呂子煇之故意，對於上開缺失竟視而不見
    ，只選擇了3 處量取堤防高度後，即予完成驗收程序，惟在
    巳○○質疑下，未作出「准予驗收」之結論。另於86年4 月
    間安排複驗，參加人員有乙○○、甲○○、庚○○、巳○○
    、承包商代表等人，經勘驗施工現場後發現堤防破損、不符
    圖說部分依舊如故，然庚○○為求圖利承包商竟規避不予記
    錄，事後也未如實簽出複驗情形。前開工程偷工減料明顯至
    極，而甲○○亦昧於事實，配合提出工程結算書（計806 萬
    587 元整，其中已扣除因變更設計後承包商減少材料支出42
    萬9,413 元），再由庚○○擅權逕自以課員身分「代為決行
    」，且為矇混過關，與壬○○、乙○○、丁○○等人共同在
    86年1 月31日驗收紀錄意見欄中偽蓋「准予驗收」字樣後，
    由壬○○、庚○○2 人簽陳付款，惟經主計主任巳○○86年
    2 月5 日會簽：「請技術單位會同檢驗本案工程，可否抵擋
    垃圾、杜絕污染海域。」而予阻止。乙○○、丁○○續為圖
    利賀建公司暨掩飾該公司未依圖說施工之事實，再於86年4
    月17日簽擬驗收結果，略以：「1 、會驗單位抽驗3 點，其
    施工情形及隱蔽部分由監造單位自行負責。2 、是否准予驗
    收，請業務單位自行依規定辦理。」，庚○○因而據以於86
    年4 月28日以代為決行身分批示：「依結算金額請承包商請
    款。」，仍遭主計、政風單位退回。庚○○、壬○○2 人在
    明知本案工程並未實際通過驗收之情況下，再於86年7 月4
    日簽陳支付承包商海堤工程尾款453 萬9,733 元，惟祕書室
    以：「1 、建設課會簽意見，是否准予驗收語焉不詳，與主
    計86年8 月22日簽註意見不合。2 、本案函送縣環保局請派
    員驗收，請環保局審核全案並核准付款後憑辦。」等意見再
    予退回。前開工程由於偷工減料，於86年間已毀損近3 分之
    1 ，賀建公司毫不履約保固、修復，主辦庚○○、壬○○故
    意包庇亦不催促該公司履約，主計巳○○乃於87年1 月19簽
    請技術單位由承辦課於驗收及結算驗收證明書上認本案是否
    與合約書圖相符，並依規定辦理。經查：
  (一)訊據被告壬○○、甲○○、呂子煇、丁○○、乙○○均堅決
    否認有此部分犯行，被告庚○○亦堅詞否認有圖利賀建公司
    之貪污犯行，其等之辯解及本院認定事實之依據如下：
    1.被告庚○○：
      (1)偉伯公司在工程完工之後，有提出工程結算書，我們85
        年12月12日簽出去，會主計、財政、建設，會主計室是
        要他們審核經費的問題，會建設課是要他們審核工程結
        算書裡面的內容，結算書內工程計算紙，變更設計有扣
        除的部分，已經扣除，賀伯颱風也有顯示出來，就沒有
        作的隔網及損壞的部分都有扣除掉，對於扣除的部分，
        各課室都沒有表示意見。
      (2)86年1 月31日驗收紀錄上之驗收意見欄內以立可白塗掉
        的部分，是我當天下午回來後寫的，是要送給各單位的
        簽呈有個附件，站在我們業務單位的立場，我們是同意
        驗收，因為在結算書裡面該扣的都扣了，主驗的乙○○
        也沒有表示該工程有什麼地方不對，所以我認為應該是
        同意驗收，我有簽「結算書核可後同意驗收」，之後，
        我覺得那裡不應該是我們清潔隊表示意見的地方，應該
        是主驗人表示意見，所以我才塗掉，再依簽呈送出去；
        工程結算書是由偉伯公司所作的結算，經我們主辦單位
        簽會建設課丁○○、乙○○之後，他在驗收意見欄寫「
        如86年4 月17日簽」，我的認知是說要不要通過驗收，
        授權由業務單位自行判斷；86年4 月28日我批示說「依
        結算金額請承包商請款，餘款退還環保局」，那是試探
        性的，因為建設及主計都沒有明確表示意見，驗收意見
        欄上還是空白，我還有再送出去給建設課，所以公文回
        來之後，才會又有驗收紀錄上之「依86年4 月28日業務
        單位簽註意見」；該份公文86年5 月底、6 月初回到清
        潔隊時，驗收意見欄上面有「准予驗收」這4 個字，我
        同一個時候看到旁邊有丁○○寫的：「依86年4 月28日
        業務單位簽註」，還蓋有丁○○、乙○○的職章，這兩
        句話加起來，等於是認同工程已經完成驗收程序，所以
        我們業務單位接下來的手續就是付款的手續。
    2.被告壬○○：
      (1)86年1 月31日驗收時，我有去到工地現場，當天我是攜
        帶本案的工程資料去，驗收的結果他們有表示意見，寫
        在驗收紀錄裡面；86年1 月31日驗收紀錄表，前面是我
        寫的，抽驗情形這項是當天驗收人員寫的，後面都是空
        白的，丁○○及乙○○於86年1 月31日驗收當天有無表
        示本件海堤工程准予驗收通過，我沒有聽到。86年1 月
        31日清潔隊簽呈，是我寫的，當天他們有抽驗情形，後
        來我擬稿要他們表示意見，是否有驗收通過。驗收意見
        是隔了很久公文都沒有下來，後來公文回來後，隊長庚○○叫我過去，說准予驗收，我才知道，我看到公文時
        ，上面有准予驗收這些字，章是誰蓋的，我不知道。
      (2)本件海堤工程，我雖然是主辦人，但是是文書作業，所
        以賀建公司有無依照圖說施工完成，要問專業比較曉得
        ，我不知道。
    3.被告甲○○：
      (1)86年1 月31日驗收當天我有去，我認為賀建公司的施工
        沒問題，第1 層是變更前的設計，第2 層是依照變更後
        的設計圖去施工的，在監工的立場，驗收算有通過，沒
        聽到有驗收人口頭說有崩塌的情形，且施工日期沒有超
        過合約的工作天；我們一般實務的經驗，驗收紀錄既然
        沒有寫意見，就表示有通過，且如果有問題的話，應該
        亦會載明何處要再補做，並限期改進之後，再擇期勘驗
        ，我沒有接到複驗的通知，所以我才做決算書出來。
      (2)海堤完全沒有崩塌，被賀伯颱風破壞的是網子，被賀伯
        颱風本身破壞的部分已經修復，只是網子沒有修復，但
        是對結構體本身、拋石沒有影響，乙○○所說有崩塌的
        情形，與事實不符，怎麼可能有崩塌還通知要來驗收，
        且驗收官什麼驗收意見都沒有寫，讓大家去猜。
    4.被告呂子煇辯稱：
      (1)86年1 月31日驗收當天，我有去工地現場，當天主驗人
        員有抽3 個地方驗，寫抽驗情形，但沒有表示驗收意見
        ，一般如果有缺失的話，就是在現場會寫缺失的理由及
        限期改善，他會口頭上先說，回去之後，再發正式公文
        給我們，如果沒有發函給我們，當天又沒有說有缺失的
        話，就是驗收通過。
      (2)驗收人員有問旁邊怎麼有石頭，我有向他解釋這是本工
        程裡面的拋石，可以防止海浪直接打到本工程的堤坊；
        事後沒有複驗，保固金我也繳了，如果說驗收不通過的
        話，也不該收保固金，所以我認為我很冤枉。
      (3)結算書中157.5 平方公尺損壞部分，是賀建公司將近完
        工，還有1 層要完工的時候，被賀伯颱風沖掉的部分，
        這本來是淡水鎮公所要補助的，後來由我們公司自行吸
        收，是搶救的時候沒有辦法一次完成，疊好以後用網子
        網起來，上面的工程還是1 層1 層來做，結算的時候中
        間刷掉的網子，結算單位也沒有算給我。
    5.被告丁○○：
      (1)由淡水鎮公所承辦的工程，工程是否符合准予驗收，准
        予驗收都用手寫在驗收紀錄的驗收意見欄內，在結算驗
        收證明書上也是手寫准予驗收，本件「准予驗收」的戳
        章我不曾看過；如果有通過用手寫准予驗收，如果不通
        過就讓它作修復，一直到改善完成才去做書寫。
      (2)86年1 月31日驗收沒有通過，我們在浮貼簽上面有表示
        意見，「准予驗收」的章不是我們建設課蓋的；我在驗
        收紀錄上所寫的「依86年4 月28業務單位簽註」，應該
        只是我的筆誤，本來應該是要寫「依86年4 月17日建設
        課意見」，是因為當初只有做浮簽，在驗收紀錄、結算
        驗收證明書都沒有寫任何的字，86年4 月28日之後，清
        潔隊抱著公文來，當時我們課長卯○○說只有寫浮簽，
        還應該在驗收紀錄、結算驗收證明書上也要寫，所以我
        跟乙○○才會在這兩個地方補上，當時乙○○負責寫結
        算驗收證明書，我負責寫驗收紀錄，當時就是寫依照4
        月17日的浮簽意見，我寫完驗收意見之後就沒有再看過
        驗收紀錄。
    6.被告乙○○：
      (1)86年1 月31日現場驗收時，沒有准予驗收，現場就有口
        頭向業務單位表示說部分有崩塌的情形，應該要等修復
        完成之後我們再去看，但是業務單位說既然所有人都到
        場，是否要寫一下驗收情形，所以我們才會去找3 個地
        方去量。
      (2)86年1 月31之後，在4 月間我們有再去看過1 次現場，
        是跟主計主任去，清潔隊也有派人會同，我忘了是誰去
        的，賀建公司、偉伯公司是否有派人去，我忘記了，之
        所以該次沒有做紀錄，因為情況沒有變，所以還是驗收
        沒有通過。
      (3)我沒有見過本件工程驗收紀錄上面的「准予驗收」戳章
        ，不是我蓋的，如果是准予驗收的話，在驗收紀錄及結
        算驗收證明書上面都要表示准予驗收，但本件沒有，
        如果沒有通過驗收的話，就是不寫；因為課長卯○○派
        我去主驗，又派丁○○會同驗收，要我們要表達意見，
        所以我跟丁○○討論過，我是在寫結算驗收證明書上面
        寫「依86年4 月17日簽」。
  (二)本院認定事實之依據：
    1.本件被告壬○○雖經法務部調查局實施測謊鑑定結果，認
      無說謊反應，有法務部調查局89年2 月23日（89）陸（三
      ）字第89129310號鑑定通知書1 份在卷足證（偵卷p321）
      ，然該測謊報告書僅記載所採測謊方法及鑑定結果，至就
      受測人受測時是否同意進行測謊及其當時身心狀態、意識
      如何，施測人是否具備專業訓練資格，施測過程中所採檢
      測方法與題組暨受測人對題組發問時反應之圖型紀錄，測
      謊儀器運作情形及施測環境有無干擾等之鑑定經過事項，
      俱未記載，且所擬發問題組之內容製作亦有失廣泛周延，
      並無證據能力，自不足執為有利於被告壬○○之認定，此
      合先敘明。
    2.查本件工程於85年9 月14日提出竣工報告，嗣於86年1 月
      31日驗收，惟當日並未驗收通過，已如前述，而該日之驗
      收紀錄係由被告庚○○單獨1 人，擅自刻印「准予驗收」
      條戳，再蓋印於驗收紀錄之驗收意見欄內，據以偽造驗收
      紀錄公文書，表示驗收通過，復持以行使，簽付工程尾款
      453 萬9,733 元，請各單位用印，亦詳述如上，而被告壬○○僅為86年1 月31日簽呈之承辦人，其擬文送請各單位
      會簽之後，該件公文及附件並未再送回被告壬○○手中，
      此外，亦查無其他積極證據足資證明被告壬○○與庚○○
      之間有何犯意聯絡及行為分擔，是被告壬○○、甲○○、
      呂子煇、丁○○、乙○○，自與刑法之偽造文書行為無涉
      ，被告壬○○、甲○○、丁○○、乙○○，亦無圖利呂子
      煇之貪污犯行。
    3.被告庚○○違反貪污治罪條例部分，經查：
      被告庚○○有偽造公文書並持以行使之犯行，已如上述，
      惟觀之被告庚○○歷次辯解，其主觀上既認本件工程之驗
      收已經通過，則其簽請給付賀建公司工程尾款，就其認知
      上而言，係屬當然之理，堪認被告庚○○並無圖利呂子煇
      之故意。
    4.被告呂子煇違反貪污治罪條例部分，經查：
      (1)按貪污治罪條例第6 條第1 項第4 款、第5 款所規定之
        圖利罪，屬於身分犯，以依據法令從事公務之人員為犯
        罪主體，若無此身分者，與公務員共犯該罪時，必以該
        無身分關係者與公務員朝同一目標，共同圖公務員自己
        或其他私人（第三人）不法利益，始能依同條例第3 條
        規定，論以共犯；倘公務員圖利之對象即為該無身分關
        係之人，因係處於對向關係，該無身分關係者，除涉犯
        他項罪名外，尚不能遽依公務員圖利罪之共犯論擬。此
        觀無身分關係者，向公務員行賄，而公務員對之圖利時
        ，關於職務上行為賄賂，僅處罰公務員受賄罪（因受賄
        為圖利之特別規定）；關於違背職務行為賄賂，則就行
        賄者與受賄者，分設不同之處罰規定，該無身分關係者
        ，均不與該公務員論以共同正犯。若謂無身分關係者未
        行賄，僅公務員單純對之圖利時，對於該無身分關係者
        ，反而論以圖利罪之共同正犯，顯然失衡（最高法院91
        年臺上字第791 號判決參照）。
      (2)起訴書認被告子○○、庚○○、壬○○、甲○○、丁○○、乙○○圖利之對象係被告呂子煇，惟被告呂子煇於
        本件行為時，並無公務員身分關係，訊之被告呂子煇亦
        堅決否認有因為本件工程而拿任何好處給公務員子○○
        、庚○○、壬○○、甲○○、丁○○、乙○○，其供稱
        ：賀建公司投標施作的過程中，我或是賀建公司沒有給
        付金錢或不正利益給鎮長或是淡水鎮公所的其他人等語
        在卷（本院94年7 月8 日審判筆錄，本院卷四），檢察
        官亦未舉證證明被告子○○、庚○○、壬○○、甲○○
        、丁○○、乙○○自己或其他第三人有何不法利益，而
        本院調查結果，復未其他積極證據可供認定，是依上揭
        說明，被告呂子煇應不構成圖利罪。
參、退併辦部分：
一、臺灣士林地方法院檢察署檢察官以92年度偵字第10244 號移
    送併辦，認被告呂子煇（併辦意旨書誤為丙○○）係賀建公
    司之實際負責人。呂子煇於84年間，勾結臺北縣淡水鎮公所
    當時之鎮長子○○，而違法標得淡水鎮垃圾場海堤工程，並
    於84年12月6 日以賀建公司名義與鎮公所簽立工程合約。嗣
    於施工時，又偷工減料，自始即未按圖施工，故於86年1 月
    31日初驗及同年4 月複驗均未通過。詎被告呂子煇於明知其
    工程驗收並未通過之情形下，竟基於不法得利之詐欺意圖，
    提出偽蓋有「准予驗收」章之驗收紀錄，先後向臺灣士林地
    方法院87年訴字第902 號案件之承審法官及向臺灣高等法院
    88年上字第589 號承審法官詐稱：前開工程業經淡水鎮公所
    於86年1 月31日驗收合格，而請求淡水鎮公所給付其工程尾
    款455 萬4,420 元。復於訴訟中，明知其於簽約時應交予淡
    水鎮公所差額保證金221 萬元之4 筆淡水鎮農會定存單，實
    際上並未交付淡水鎮公所，而係由呂子煇自行保管，並持虛
    偽之質權消滅同意書，於86年4 月30日向淡水鎮農會領回第
    4 筆保證金89萬元，且向一、二審法院詐稱：系爭工程業於
    86年1 月31日驗收通過，故淡水鎮公所於86年4 月30日同意
    其質權消滅而通知其領回保證金云云，致臺灣士林地方法院
    雖判決賀建公司敗訴，然臺灣高等法院卻因此陷於錯誤，依
    據該偽造之驗收紀錄及虛偽之質權消滅同意書，誤認系爭工
    程已驗收合格，而作成淡水鎮公所應給付賀建公司445 萬4,
    420 元工程尾款之判決，使其取得不法利益。賀建公司並持
    該勝訴之確定判決向臺灣士林地方法院民事執行處聲請強制
    執行淡水鎮公所之財產。並執證人壬○○、庚○○之證詞及
    驗收紀錄、質權消滅同意書，認被告呂子煇涉有刑法偽造文
    書及詐欺罪嫌，且與本案部分有方法結果之牽連關係，為法
    律上同一案件，故移送併辦云云。
二，惟本案被告呂子煇部分既應諭知無罪之判決，則上開移送併
    辦部分，與本案公訴事實即難認具有牽連犯之裁判上一罪關
    係，宜退由檢察官另行偵結，附此敘明。
據上論斷，應依刑事訴訟法第299 條第1 項前段、第301 條第1
項，刑法第134 條前段、第216 條、第211 條、第219 條，判決
如主文。
本案經檢察官鄭嘉欣到庭執行職務。
中　　華　　民　　國　　94　　年　　10　　月　　14　　日
                  刑事第六庭審判長法  官  李育仁
                                  法  官  許辰舟
                                  法  官  黃潔茹
以上正本證明與原本無異。
如不服本判決，應於判決送達後10日內，向本院提出上訴狀。
                                  書記官  柳瑞宗
中　　華　　民　　國　　94　　年　　11　　月　　1 　　日
附錄本案論罪科刑法條：刑法第134 條前段、第216 條、第211
條
中華民國刑法第134條
公務員假借職務上之權力、機會或方法，以故意犯本章以外各罪
者，加重其刑至二分之一。
但因公務員之身分已特別規定其刑者，不在此限。
中華民國刑法第216條
行使第條至第條之文書者，依偽造、變造文書或登載不實事項或
使登載不實事項之規定處斷。
中華民國刑法第211條
偽造、變造公文書，足以生損害於公眾或他人者，處一年以上七
年以下有期徒刑。
